臺灣高等法院刑事判決　　　　　 93年度重上更(四)字第231號
上　訴　人　臺灣士林地方法院檢察署檢察官
上　訴　人
即　被　告　宇○○
　　　　　　宙○○
上列二人共同
選任辯護人　趙國生律師
　　　　　　羅明通律師
　　　　　　林銘龍律師
上　訴　人
即　被　告　辰○○
指定辯護人　扶助律師　陳雪萍律師
上　訴　人
即　被　告　丙○○
指定辯護人　扶助律師　陳豪杉律師
上列上訴人因被告等殺人等案件，不服臺灣士林地方法院89年度
重訴字第5號，中華民國89年10月13日第一審判決（起訴案號：
臺灣士林地方法院檢察署88年度少連偵字第124號），提起上訴，
判決後，經最高法院第四次發回，本院更為判決如下：
    主  文
原判決關於辰○○、丙○○部分，宙○○、宇○○殺人暨定執行
刑部分均撤銷。
辰○○共同殺人，處有期徒刑拾伍年，褫奪公權拾年；又參與犯
罪組織，處有期徒刑陸月，並於刑之執行完畢或赦免後，令入勞
動場所強制工作年。應執行有期徒刑拾伍年伍月，褫奪公權拾
年，並於刑之執行完畢或赦免後，令入勞動場所強制工作年。
宙○○成年人與未滿十八歲之人共同殺人，處有期徒刑拾壹年，
褫奪公權柒年。
宇○○共同殺人，處有期徒刑拾年，褫奪公權伍年。
丙○○共同殺人，處有期徒刑拾年，褫奪公權伍年。
其他上訴駁回。
宙○○撤銷改判部分所處之刑，與上訴駁回部分所處之刑，應執
行有期徒刑拾壹年伍月，褫奪公權柒年，並於刑之執行完畢或赦
免後，令入勞動場所強制工作年。
宇○○撤銷改判部分所處之刑，與上訴駁回部分所處之刑，應執
行有期徒刑拾年伍月，褫奪公權伍年，並於刑之執行完畢或赦免
後，令入勞動場所強制工作年。
    事  實
一、宙○○（綽號賴毛）、宇○○（綽號老二）、辰○○分別於
    不詳時間，參與以犯罪為宗旨之竹聯幫孝堂天母分會之幫派
    結社；及至民國85年12月11日組織犯罪防制條例公布實施後
    ，仍繼續參與該組織。而該天母分會係以綽號「小高」男子
    擔任會長，宙○○為副會長，辰○○及宇○○則分任左、右
    護法。而竹聯幫係一組織嚴密之集團，該幫成員主要從事傷
    害、恐嚇取財、槍砲、麻藥、煙毒、走私、盜匪、妨害自由
    、重利、圍標等犯罪行為，係具有集團性、常習性、脅迫性
    、暴力性之組織。
二、宇○○（70年3月30日生）與宙○○（67年8月31日生，本件
    案發時係已年滿20歲之成年人）為兄弟關係，宇○○與辰○○（70年7月22日生）自國中時起，即因案外人黃○○與竹
    聯幫孝堂糾紛之事，與Ａ○○、乙○○等人發生多次鬥毆，
    並互有受傷，Ａ○○因而與辰○○、宇○○、宙○○結怨甚
    深；Ａ○○並自臺北市天母地區搬往桃園居住。嗣於88年11
    月間，辰○○等聽聞Ａ○○返回臺北市天母地區活動，辰○○、宇○○、宙○○即共同謀議報復Ａ○○，並由辰○○於
    不詳時間分批購入西瓜刀、鎢鋼刀及開山刀多把，置於臺北
    市士林區○○○路○段405巷6號7樓少年Ｂ○○（71年5月18
    日生，於本件案發時未滿18歲，業經本院就違反組織犯罪防
    制條例與殺人罪部分，分別量處有期徒刑8月、5年2月，並
    定應執行刑為5年8月確定）住處藏放。及至88年11月12日晚
    間10、11時許，辰○○與少年Ｂ○○獲知Ａ○○所有自小客
    車停放於臺北市○○街12號天母國小附近，Ａ○○並與乙○○、子○○、亥○、巳○○、玄○○等人在該處停留活動。
    辰○○、宇○○、宙○○等人即共謀殺害Ａ○○，由辰○○
    指示少年Ｂ○○返家取來備妥之西瓜刀、鎢鋼刀及開山刀計
    10 把及車輛大鎖及木棍、球棒等器械，並以分別通知或相
    互聯絡方式糾集丙○○（70年10月23日生，於本件案發時係
    已年滿18歲之未成年人）、丁○○（69年6月27日生，業經
    本院以共同殺人罪，判處有期徒刑11年，褫奪公權5年確定）
    、Ｃ○○（70年8月2日生，於本件案發時係已年滿18歲之未
    成年人，未經起訴）、少年Ｄ○○（72年7月8日生，未經移
    送）、少年卯○○（72年6月11日生，所涉本件殺人案件另
    案偵查中）、少年酉○○（71年7月23日生）、少年申○○
    （71年4月29日生）、少年地○○（71年11月28日生）（以
    上3人所涉本件殺人案件另案審理中），及「Ｅ○○」等其
    他不詳真實姓名年籍之人約計10餘人，於88年11月12日晚間
    11 時許至翌日凌晨零時許，先後趕赴臺北市○○○路之麥
    當勞（下稱天母麥當勞）旁巷內集合；宇○○、宙○○亦同
    時到場。辰○○即當場向丙○○、丁○○、Ｃ○○及少年酉
    ○○、申○○、地○○、Ｄ○○、卯○○、Ｂ○○等人表示
    因受Ａ○○欺負，要砍殺Ａ○○及其同夥之人，主要目標鎖
    定Ａ○○；且Ａ○○及其同夥現正於天母國小附近。經在場
    丙○○、丁○○、Ｃ○○及少年酉○○等人同意後，辰○○
    旋即自持西瓜刀1把，再將上開刀械、機車大鎖及棍棒等分
    交在場之少年Ｂ○○等人持有；其中Ｃ○○、少年Ｂ○○各
    分得西瓜刀1把、少年酉○○取得木棍1支、丁○○及少年申
    ○○各分得開山刀1把，丙○○、宇○○及宙○○亦分持不
    詳刀械，其餘在場之人則各分取不詳之器械後，辰○○、宙
    ○○、宇○○、丁○○、丙○○、Ｃ○○及少年Ｂ○○、Ｄ
    ○○、地○○、酉○○、卯○○、申○○均共同基於殺人之
    犯意，於88年11月13日凌晨零時30分許，在辰○○帶領下，
    分持上述刀、棍棒、機車大鎖等器械，自天母麥當勞旁即臺
    北市○○○路13巷步行前往天母國小前，見Ａ○○及友人乙○○、子○○、玄○○、巳○○、亥○6人在該處聚集聊天、
    毫無防備，即率眾衝向Ａ○○等人，並取出西瓜刀等器械，
    分別朝Ａ○○、乙○○等人砍殺。其中辰○○、宙○○直接
    朝Ａ○○衝去，宇○○亦自後跟隨，並由辰○○朝Ａ○○背
    部砍殺1刀，Ａ○○負傷後，自臺北市○○街往天母北路方
    向逃逸。宇○○、宙○○見Ａ○○已遭砍殺，並見乙○○受
    驚嚇後，未及時逃逸，復與Ｃ○○、少年Ｂ○○及真實姓名
    年籍不詳之「Ｅ○○」分持刀械砍殺乙○○手部及肘部成傷
    ，乙○○乃朝臺北市○○○路41巷逃跑。另丁○○、丙○○
    及少年酉○○、卯○○、地○○、申○○則分持刀械追殺Ａ
    ○○友人子○○、亥○、巳○○、玄○○等人，子○○等人
    因而四散逃逸。其中子○○自臺北市○○街逃往天母北路大
    埔鐵板燒處躲藏；巳○○自臺北市○○街逃往臺北市○○○
    路4巷處之一部箱型車下躲藏；玄○○亦往臺北市○○○路
    13巷逃逸至天母麥當勞對面搭乘計程車逃逸；亥○則往臺北
    市○○街轉天母北路方向逃逸躲藏於某處空屋內，始均倖免
    於難。Ｃ○○及少年Ｂ○○於砍傷乙○○後，即反身朝Ａ○○逃跑方向追逐，迨Ａ○○奔逃至臺北市○○○路18號淺田
    涮涮鍋前，Ｃ○○、少年Ｂ○○、Ｄ○○及辰○○自後趕上
    ，並由辰○○抱住Ａ○○倒地後，由辰○○、Ｃ○○及少年
    Ｂ○○、Ｄ○○分持刀械朝Ａ○○猛力揮刀砍殺，Ａ○○因
    而受有後頭部約9公分、15公分及10.5公分之砍切創並深及
    骨膜、後頸部有約3.5Ｘ2.5公分之刺創、右腹部約有17.5公
    分、20公分、20公分、26.5公分、16.5公分、7.5公分及15
    公分長之砍切創、右肩部有約5公分及7公分長砍切創、左背
    部有約23公分之砍切創並深及胸腔、右背（頸下）有約33.5
    公分之砍切創且深11公分、深及頸椎、背部有約14.5公分、
    13.5公分、16.5公分、15.5公分、23公分、9.5公分、6公分
    及8公分長之砍切創、右後臀部有約27公分長之砍切創、右
    上臂有約8公分、5公分、14公分、17公分、2.5公分、7.5公
    分長之砍切創並深及骨膜、右手背有約13公分、6公分、8公
    分及10公分長之砍切創且呈骨折斷離、左手臂、肘、背部有
    約6公分、7公分、10公分及6.5公分長之砍切創且手掌骨呈
    斷離、右大腿部有約8公分、15公分、7公分、12.5公分及
    10.5公分長之砍切創、右小腿有約8公分、10公分長之砍切
    創，計45刀，致因外傷性流血過多而當場倒地；而辰○○因
    揮刀用力過度，亦自傷及手部。另宙○○及宇○○、「Ｅ○○」等人於乙○○受傷逃跑後，仍追砍至臺北市○○○路41
    巷地下一樓之汎德撞球場前，致乙○○右手腕部、肘部受有
    多處深切割傷，合併伸姆長肌、橈側伸腕肌、臂橈肌、旋後
    肌、伸指肌腱完全斷裂，後骨間神經部分斷裂、右橈骨線性
    骨折、右肱骨外髁骨骨折之傷害，乙○○於奔逃至汎德撞球
    場前時，因傷自該處一樓門口跌落地下室球場內，始未被殺
    死亡，宇○○、宙○○見球場有人即欲離去，適有壬○○及
    天○○2人在該處消費，見乙○○遭人追逐受傷，即分別上
    樓察看，並追趕宇○○、宙○○2人，其中宇○○於持刀奔
    跑時不慎跌倒，壬○○即上前腳踢宇○○2下，宇○○爬起
    後，持刀揮砍壬○○，幸壬○○及時閃避而未受傷；宇○○
    因見宙○○尚與天○○打鬥，即趨前與宙○○另基於共同傷
    害之犯意，由宙○○殺傷天○○手臂，宇○○亦自後殺傷天
    ○○眼眉處，致天○○受有右前額、右前臂、左肘部撕裂傷
    ，其中右前額撕裂傷長約10公分並深及骨膜之傷害（未經起
    訴），宇○○、宙○○得逞後即相偕離去；此時壬○○、天
    ○○雖有意追趕，但因天○○受傷血流如注，乃返回汎德撞
    球場，並將天○○、乙○○送往臺北榮民總醫院就診。另辰
    ○○等人因見Ａ○○已血流滿地、全身抽搐，倒地不起，認
    目的已達，即高喊「撤！撤！」，丁○○、宇○○、宙○○
    及其餘參與砍殺之人亦各自四散逃逸，辰○○則因手傷，由
    丙○○以機車送往臺北市立陽明醫院診治。Ａ○○則因傷重
    送醫急救，仍因外傷性失血過多，於88年11月13日凌晨4時
    30分不治死亡。
三、案經Ａ○○之母Ｆ○○，及乙○○、天○○告訴，暨臺北市
    政府警察局士林分局（下稱士林分局）報請臺灣士林地方法
    院檢察署檢察官相驗後偵查起訴。
    理  由
壹、組織犯罪防制條例部分：
一、訊據上訴人即被告宇○○、宙○○、辰○○均否認有參加犯
    罪組織之犯行。被告辰○○、宙○○、宇○○均辯稱：伊等
    沒有參與犯罪組織云云。惟查：
（一）被告辰○○於警詢坦承：我認識Ｃ○○、Ｂ○○、卯○○
      、酉○○、申○○、地○○、Ｄ○○、丁○○等人。我們
      均為竹聯幫孝堂天母支會分子，會長係「小高」（真實姓
      名不詳）。我為竹聯幫孝堂天母分會之成員，且職司左護
      法，另被告宙○○為副會長、宇○○為右護法，其餘Ｂ○○均為幫眾等語（見少連偵字第124號卷一第8頁）；及至
      偵查中供稱：製作警詢筆錄時確有錄音，警方並無刑求，
      係閱覽筆錄後始簽名捺印，經檢察官訊問「警詢中說加入
      幫派時間已忘，平常活動地點是松山等地區（檢察官朗讀
      警詢筆錄）」，亦答稱「有的不是我說的事實，但這些話
      均是我這麼說的，我有講竹聯幫孝堂（見少連偵字第124
      號卷一第130頁）。雖被告辰○○於偵查中另稱：警詢筆
      錄記載我們是竹聯幫分子，我說我沒有，是警局的人叫我
      這麼講的，當時筆錄已寫好了，我確實有在警詢說加入幫
      派的事，但這些都不是事實（見同上筆錄）。惟被告辰○○於警詢中既係基於自由意識陳述，並親閱筆錄後簽名，
      設非確有其事，被告辰○○豈會於警詢自承係竹聯幫孝堂
      天母支會成員之理？足見被告辰○○於偵查中否認警詢筆
      錄為真實，不足採信。被告辰○○於警詢已坦承係竹聯幫
      孝堂天母支會左護法，會長為綽號「小高」之男子，被告
      宙○○、宇○○分別擔任副會長、右護法；及至偵查中仍
      稱：警詢確有供稱參與竹聯幫孝堂天母分會。
（二）同案少年酉○○於警詢供稱：我於87年11月份加入竹聯幫
      孝堂成員，是Ｇ○○帶我加入的，於88年5月1日退出竹聯
      幫，並將退幫派之情事告訴左護法宇○○，他說好。該幫
      派係以「小高」為會長，副會長係宙○○，左護法是辰○○，右護法是宇○○。退出後幫派有事、要打架、造勢等
      情事，該堂口之左護法宇○○會叫我們回去幫忙，平常都
      是宇○○發號命令（見少連偵字第124號卷一第13頁）；
      及至偵查中供稱：我於88年7月中旬加入竹聯幫，Ｇ○○
      係大哥。「高哥」我不認識，Ｇ○○沒帶我見過，Ｇ○○
      帶我見過賴毛，是副會長，辰○○及宇○○是左、右護法
      ，Ｂ○○、Ｃ○○、Ｄ○○、地○○、Ｇ○○是幫派內的
      人，「小高」大，賴毛比Ｇ○○還大（見少連偵字第124
      號卷二第83頁背面至第84頁）；迨至原審少年法庭亦稱：
      ．．．．之前加入竹聯幫孝堂，88年5月1日退出等語（見
      原審88年度少調字第845號卷88年11月13日訊問筆錄）。
      依少年酉○○上開所供，酉○○係於87年11月份（或88年
      7月份），由Ｇ○○帶領加入竹聯幫孝堂，並於88年5月1
      日得被告宇○○同意退出，惟退出後，被告宇○○曾召回
      參與打架、造勢。該支會係以「小高」為會長，副會長係
      被告宙○○，左護法為被告辰○○，平常均由被告宇○○
      發號命令。雖少年酉○○就加入竹聯幫時間，於警詢供稱
      係87年11月份；偵查中則稱88年7月中旬。惟酉○○於警
      詢、原審少年法庭均稱係於88年5月1日退出竹聯幫，酉○○於偵查中所稱加入時間係88年7月中旬，顯係記憶錯誤
      所致，自應以警詢所稱87年11月間為可採。而酉○○所稱
      加入時間縱有上開不一，惟均無礙於確有加入竹聯幫之事
      實，自不影響所稱「小高」、被告宙○○、辰○○、宇○○分別為竹聯幫孝堂天母支會會長、副會長、左、右護法
      之真實性。
（三）同案少年卯○○於警詢供稱：竹聯幫孝堂天母支會組織結
      構有會長「高哥」、副會長宙○○（綽號賴毛）、左護法
      是辰○○、右護法是宇○○，幫派平時由右護法綽號老二
      之宇○○發號施令（見少連偵字第124號卷一第15頁背面
      至第16頁）；及至偵查中供稱：「小高」是我們的會長，
      辰○○及老二（即宇○○）分任左、右護法，賴毛（即宙
      ○○）輩份比我高，是副會長，Ｄ○○跟我同輩，地○○
      、Ｄ○○、Ｂ○○及Ｃ○○、酉○○是一起竹聯幫，我約
      於半年前入幫。我只去過千禧酒店一次，平日叫他「高大
      哥」，平常是跟老二在一起等語（見少連偵字第124號卷
      二第82頁背面至第83頁）；迨至原審少年法庭供承：．．
      ．．之前加入竹聯幫孝堂，88年10月退出等語（見原審88
      年度少調字第845號卷88年11月13日訊問筆錄）。依卯○○所稱：卯○○係於89年1月31日偵訊前半年即88年7月間
      加入竹聯幫孝堂天母支會，及至88年10月退出。該會成員
      有會長「高哥」（或「小高」）、被告宙○○、辰○○、
      宇○○分別擔任副會長及左、右護法，平日並由被告宇○○發號施令。
（四）證人乙○○於偵查中證稱：宇○○等被告中，除丙○○、
      丁○○二人以外，均是竹聯幫。我之前是跟他們一起玩，
      但我不要才離開，後來「老二」還打電話給我，叫我加入
      ，否則到天母要小心一點（見少連偵字第124號卷二第76
      頁背面）；及至原審證稱：辰○○、宙○○、宇○○、地
      ○○、Ｃ○○、Ｂ○○等人係竹聯幫孝堂的人，他們係於
      86年底加入的，他們有拉我進去，我拒絕（見原審卷二第
      45頁至第46頁）。依證人乙○○上開所稱，乙○○於案發
      前，曾與被告宇○○等人一起玩樂，因而得知被告辰○○
      、宙○○、宇○○、地○○、Ｃ○○、Ｂ○○等人均係竹
      聯幫孝堂成員，被告宇○○曾邀請乙○○加入竹聯幫未果
      ，乙○○即離開被告宇○○等人。
（五）證人亥○於原審證稱：我知道宙○○、宇○○二人，但不
      認識，他們是竹聯幫的人，職務蠻大的等語（見原審卷一
      第114頁）。
（六）雖同案少年酉○○、卯○○分別於警詢、偵查中所稱，係
      被告以外之人於審判外之陳述。惟被告宇○○、宙○○、
      辰○○及其辯護人，均未於言詞辯論終結前聲明異議，依
      刑事訴訟法第159條之5第2項規定，同案少年卯○○、酉
      ○○於警詢所稱，自有證據能力。再同案少年酉○○、卯
      ○○於偵查中所稱，並無顯不可信之情況，依刑事訴訟法
      第159條之1第2項規定，亦有證據能力。又少年卯○○於
      本院上訴審證稱：宙○○不是副會長，我在警詢中說他是
      ，是因為我當時很害怕（見本院上訴卷第204頁），核與
      警詢、偵查所稱不符。惟卯○○於警詢、偵查中均坦承係
      竹聯幫成員，被告辰○○、宇○○、宙○○分任左右護法
      及副會長，且依常情判斷，卯○○亦無僅因害怕，即任意
      指稱被告宙○○係竹聯幫孝堂天母支會副會長。足見卯○○於本院上訴審改稱被告宙○○並非副會長，要屬迴護被
      告宙○○之詞，自應以警詢、偵查所稱為可信。另同案少
      年酉○○於臺灣士林地方法院少年法庭審理時證稱：我沒
      聽過竹聯幫孝堂天母分會這個組織，我在警詢中會說宇○○、辰○○分別是左、右護法，這是警察告訴我的，我也
      不知道左護法要做什麼事。我不知道的部分，就照警察說
      的講。我認為我有加入這個組織，是因為我常在撞球間碰
      到辰○○等人，跟他們在一起，我就認為和他們是一掛的
      ，我到88年5月1日退出組織等語（見原審92年少重訴字第
      1號影印卷第214頁至第220頁）。惟同案少年酉○○已於
      警詢、偵查明確供稱：曾參加竹聯幫孝堂，會長係綽號「
      高哥」之人，被告宙○○、辰○○、宇○○，分任副會長
      、左護法、右護法；及至原審少年法庭亦稱曾加入竹聯幫
      孝堂，88年5月1日退出。設同案少年酉○○未參加竹聯幫
      孝堂天母支會，豈會自承為該幫成員，並明確指稱被告辰
      ○○、宙○○、宇○○擔任之職務，及自身退出之時間？
      足見少年酉○○於原審92年少重訴字第1號案件審理中所
      稱，應係卸責及迴護被告宇○○、宙○○及辰○○之詞，
      不足採信。
（七）按組織犯罪防制條例第12條第1項後段規定係針對證人證
      據能力之限制，被告自白及共同被告之供述，自不在該條
      限制範圍內。則被告辰○○於警詢自白；同案少年酉○○
      、卯○○於警詢供述，自均得作為被告辰○○、宇○○、
      宙○○有參與犯罪組織之證據。
（八）另雖經本院向台北市警察局士林分局函查，經該局覆稱竹
      聯幫孝堂天母分會於88年以前未並列管，該分係該分局於
      90 年6月1日以北市警士分刑字第9062408500號函報內政
      部警政署，經內政部警政署於90年7月9日以警署刑檢字第
      9035 號函開始列迄今，此有該局96年1月2日北市警士分
      刑字第09534894000號函在卷可查。惟按犯罪組織並不以
      經警察機關列管為必要，僅所參加者其內部管理層級組織
      分明，定有規則規範各成員，成員主要從事者為犯罪行為
      ，即為已足。足見上列台北市警察局士林分局覆本院函，
      於法亦不足以資為被告辰○○、宇○○、宙○○等人有利
      之證據。
（九）即被告辰○○於警詢已坦承係竹聯幫孝堂天母支會左護法
      ，被告宙○○、宇○○分別擔任副會長、右護法。而同案
      少年酉○○、卯○○與被告辰○○、宇○○、宙○○均無
      怨隙，或為朋友關係，自無一致誣指被告辰○○、宇○○
      、宙○○之必要，則同案少年酉○○、卯○○於警詢、偵
      查中供稱：被告宙○○、辰○○、宇○○分別擔任竹聯幫
      孝堂天母支會副會長、左護法、右護法，並由被告宇○○
      發號施令，應屬可信。另證人乙○○於偵查、原審均證稱
      ：被告辰○○、宙○○、宇○○等人係竹聯幫孝堂的人，
      被告宙○○並曾要乙○○加入竹聯幫；證人亥○亦於原審
      證稱：被告宇○○、宙○○均係竹聯幫成員等情，足證被
      告辰○○、宇○○、宙○○確為竹聯幫孝堂天母支會成員
      ，並分別擔任左右護法及副會長，要無疑義。
四、按竹聯幫成立於四十四年間，設有幫規，內部管理層級分明
    ，計有幫主、大哥（高層幹部）、分堂堂主（或隊長）、會
    長、組長及成員等，其幫主係由幫中高層幹部及各分堂堂主
    共同推選產生，該幫係一組織嚴密之集團，該幫成員主要從
    事傷害、恐嚇取財、槍砲、麻藥、煙毒、走私、盜匪、妨害
    自由、重利、圍標等犯罪行為，歷年來警察機關查獲該幫成
    員涉及多起流氓及刑事案件，有常習性、集團性、暴力犯罪
    及破壞社會秩序之虞，內政部警政署業將該幫列為不良幫派
    列管，有內政部警政署刑事警察局89年2月8日（89）刑檢字
    第12253號函在卷為憑（見少連偵字第124號卷二第125頁）
    ；且依該函檢送之相關各法院刑事判決所示，該幫確於69年
    間已正式成立忠、孝、仁、愛、信、義、和、平八個分堂等
    情，亦經卷附臺灣臺北地方法院85年度易字第352號判決（
    見少連偵字第124號卷二第138頁）認定屬實。而被告辰○○
    、宇○○及宙○○與同案少年Ｂ○○等人確參與竹聯幫孝堂
    天母分會之組織、並於88年11月13日凌晨糾眾揮砍致Ａ○○
    等人死傷（此部分詳述於後），益見該組織之集團犯罪、暴
    力性。雖前開警政署函文所示之情資或判決未敘及於竹聯幫
    孝堂以下尚設有天母分會，即台北市警察局士林分局於88年
    以前未並將竹聯幫孝堂天母分會列管，惟依該幫係屬一組織
    嚴密之集團，於孝堂之下另設分會，未必為警政司法機關所
    能完全查悉。且該分會成員亦隸屬於竹聯幫，為同案少年酉
    ○○、卯○○及證人乙○○證述屬實，亦經查明如前。足見
    被告辰○○、宙○○、宇○○三人前述否認參與犯罪組織之
    所辯，於法顯無可採。此部分被告辰○○、宙○○、宇○○
    三人犯行，事證明確，被告辰○○、宇○○、宙○○參與犯
    罪組織結社之犯行，均堪以認定。
貳、殺人部分：
一、訊據被告辰○○、宙○○、宇○○、丙○○均矢口否認有何
    殺人犯行。被告辰○○辯稱：案發當晚才知道Ａ○○人在天
    母，只是想教訓Ａ○○而已，並無殺人犯意云云。被告丙○○辯稱：當時只是單純路過現場，看到辰○○受傷才載他去
    就醫，並無參與殺人行為云云。被告宇○○辯稱：案發時正
    在酒店上班，根本不在現場等語。被告宙○○辯稱：案發當
    晚正在中華路錢櫃ＫＴＶ唱歌，並不在現場亦未參與殺人犯
    行云云。
二、惟查：
（一）被告辰○○於警詢時坦承：我及幫眾Ｃ○○（筆錄誤載為
      Ｈ○○）、Ｂ○○等人於88年11月13日零時40分許在天母
      國小前聚眾分持西瓜刀、鋁製球棒、開山刀等凶器砍殺Ａ
      ○○、乙○○等人。88年11月13日凌晨零時40分許，我獲
      報知悉Ａ○○出現在天母國小（因其自小客車出現在該校
      附近），我遂電話邀約Ｃ○○、Ｂ○○、卯○○、酉○○
      、申○○、地○○（筆錄誤載為Ｉ○○）、Ｄ○○、丁○○等人（另地○○邀眾4人，我不認識），分持西瓜刀、
      鋁製球棒、開山刀等凶器前往天母國小，一發現Ａ○○等
      人隨即持刀砍殺他，他背部被我砍殺一刀後即逃逸，我夥
      Ｃ○○、Ｂ○○（筆錄誤載為Ｊ○○）等二人均持西瓜刀
      追殺，及至天母北路18號前，我雙手抱住Ａ○○（西瓜刀
      掉地），他隨即倒地，Ｃ○○、Ｂ○○見狀即持刀砍殺Ａ
      ○○3、4刀後，離去追殺其他人，我則拾起原先掉地之西
      瓜刀再瘋狂砍他背部、手臂3、4刀，因見他身體抽慉、血
      流滿地，我乃轉身，隨手將兇刀往右後方丟棄，並朝天母
      西路方向逃逸。因砍殺呂過程中，不慎自己砍斷左手手筋
      ，遂於途中央請路人丙○○騎車送我至臺北市立陽明醫院
      急診。我在砍殺Ａ○○之際，見其倒地，並無代其呼救、
      送醫之想法，我有提供八支西瓜刀、二支開山刀予丁○○
      、Ｄ○○、Ｃ○○、Ｂ○○（均攜西瓜刀）。我與Ｂ○○
      係於12日23時許相聚一起聊天，他突然接到一通不詳電話
      告知呂已出現在天母國小附近，我們即分別調度人馬以備
      尋仇等語（見少連偵字第124號卷一第7至9頁）；及至偵
      查中先後供稱：「當時共有11人左右，除我之外，有卯○○、Ｄ○○、Ｂ○○、Ｃ○○（筆錄誤載為Ｈ○○）、酉
      ○○、丁○○、申○○、地○○（筆錄誤載為Ｉ○○）。
      我拿了大約10把出來（指刀械），有西瓜刀6把、開山刀
      2把，分給丁○○、Ｃ○○、我、Ｂ○○、Ｄ○○，剩下
      的是由他們自己去拿，我個人是拿西瓜刀，Ｂ○○、Ｃ○○也是拿西瓜刀；我拿的8把刀是零散買來的。我是跟Ｂ
      ○○在一起，有一男子打電話給Ｂ○○手機，Ｂ○○接手
      機後告訴我Ａ○○出現，我用Ｂ○○手機及家用電話通知
      大家。是我與Ｃ○○、Ｂ○○砍殺Ａ○○，其他人去追別
      人，我在天母國小前看到Ａ○○時，就用刀砍他背部1刀
      ，Ａ○○就往天母西路逃跑，尚未到大埔鐵板燒店前之涮
      涮鍋店就追上Ａ○○，我又砍Ａ○○，此時Ｃ○○及Ｂ○○也過來，我刀子掉了，就抱住Ａ○○，由Ｃ○○及Ｂ○○持刀砍殺Ａ○○，刀子經我丟棄在旁後，警方並未尋獲
      ，本案確係我主謀殺Ａ○○，因以前與Ａ○○處不好，被
      他欺負，被打」、「我與Ｂ○○在路上看到被害人Ａ○○
      ，就回家拿刀，Ｂ○○陪我，我拿了7、8把刀，刀子是先
      前分批買的，要教訓Ａ○○。我記得有將刀交給丁○○、
      Ｃ○○、申○○、Ｂ○○，一夥人並往天母國小走，當時
      砍Ａ○○的人有我及Ｃ○○、Ｂ○○，我砍死者背部及大
      腿4、5刀，一夥人所拿的都是我家的西瓜刀，砍完後我將
      刀交給Ｂ○○，當時是看到人就砍。」（見少連偵字第
      124號卷一第127頁背面至第130頁背面、卷二第89頁）；
      迨至原審供稱：我於87、88年間曾遭Ａ○○打過2、3次，
      很討厭他，於88年11月12日晚間10時許，在天母麥當勞看
      到Ａ○○的車子，當時我與Ｂ○○在一起，就回家拿西瓜
      刀5、6把，之後我在天母麥當勞前踫到地○○、酉○○、
      卯○○、申○○，告訴他們我被Ａ○○欺負，要不要跟我
      一起打Ａ○○，就把刀交給申○○、丁○○、Ｂ○○，自
      己亦持刀1把，其他人有無拿刀我不知情，然後就到天母
      國小找Ａ○○，因我於麥當勞就看到Ａ○○在天母國小，
      Ａ○○與乙○○在一起，一見到Ａ○○，我即砍其背部，
      又追砍他（見原審卷一第7頁背面至第8頁）。雖被告辰○○於原審審理中陳稱警詢係遭刑求，惟被告辰○○於偵查
      中坦承：警詢確有錄音、沒有刑求，是看完筆錄後才簽名
      等語（見少連偵字第124號卷一第130頁），證人即製作筆
      錄之警員己○○於本院前審亦證稱：全部的過程都是一問
      一答，讓他能夠在自由的情形下為陳述，沒有為強迫、脅
      迫、威脅、利誘等任何不正的方法（見本院更二審卷第69
      頁）。足見被告辰○○指稱警詢遭受刑求，顯與事實並不
      相符。依被告辰○○上引所陳，被告辰○○因於87、88年
      間，與Ａ○○發生衝突，乃預先分批購入西瓜刀、鎢鋼刀
      及開山刀多把，欲持以教訓Ａ○○；及至88年11月12日晚
      間，被告辰○○與Ｂ○○獲知Ａ○○於天母國小附近活動
      ，即與Ｂ○○取出預藏之西瓜刀、開山刀、鎢鋼刀，並以
      Ｂ○○手機、電話通知，或相互聯絡方式，邀集丁○○、
      Ｃ○○、Ｄ○○、卯○○、酉○○、申○○、地○○等人
      至天母麥當勞前集合，並告知到場之人因受Ａ○○欺侮，
      欲加以教訓，同時將西瓜刀、開山刀及鎢鋼刀等分配在場
      之人。被告辰○○旋即率領丁○○等十餘人持刀械前往天
      母國小，見Ａ○○與亥○、子○○、玄○○、乙○○、巳
      ○○等人聊天之際，即一同持刀向Ａ○○等6人揮砍。被
      告辰○○先砍中Ａ○○背部，Ａ○○即往天母西路方向逃
      跑，被告辰○○及Ｃ○○、Ｂ○○則共同持刀追砍，被告
      辰○○於臺北市○○○路18號前追上Ａ○○，再度砍中Ａ
      ○○，並於所持西瓜刀掉落時，以雙手抱住Ａ○○，使Ａ
      ○○倒地，遭隨後趕上之Ｃ○○、Ｂ○○砍中3、4刀，被
      告辰○○復於拾起西瓜刀後，瘋狂揮砍Ａ○○，同時不慎
      自傷左手。迨見Ａ○○身體抽慉、血流滿地，始罷手朝臺
      北市○○○路方向逃逸，由被告丙○○以機車載往臺北市
      立陽明醫院就診。足見被告辰○○於案發前即與Ａ○○發
      生衝突，並備置上開刀械，欲持以報復Ａ○○，所辯係案
      發時臨時起意教訓Ａ○○，顯無可採。
（二）同案少年Ｂ○○於偵查中供稱：辰○○於當晚12點左右打
      手機給我，他說找到Ａ○○，叫我把刀子拿下來，刀子是
      事發前一天辰○○拿到我家放的，總共7、8把，他從袋子
      裡拿出來，我用報紙包起來，聚集在天母西路麥當勞的巷
      子，約20餘人，沒有刀的人拿機車大鎖。一群人走過去砍
      Ａ○○，我砍的人是乙○○，他喊我名字時我就想慘了，
      我被認出來了，就跑走了（見少連偵字第124號卷一第146
      頁背面至第148頁）；及至本院更一審證稱：88年11月12
      日當時我和辰○○到天母西路附近，辰○○看到Ａ○○，
      辰○○就說想去我家拿西瓜刀去找他們，我們就去我家拿
      西瓜刀，後來我們就到麥當勞和Ｃ○○、Ｄ○○、申○○
      、酉○○、Ｅ○○、Ｇ○○會合，會合後我們就到天母國
      小。我當天只有砍乙○○1刀，並沒有追殺人，我砍他時
      旁邊有Ｅ○○、Ｃ○○、Ｇ○○（見本院更一審卷二第57
      頁至第59頁）。依Ｂ○○於偵查、本院前審所稱：被告辰
      ○○因認受Ａ○○欺負，乃於案發前購買刀械藏放於Ｂ○○家中。及至案發當晚，被告辰○○於天母西路附近見及
      Ａ○○，即要Ｂ○○返家取出預藏之刀械，2人並共同攜
      帶前往天母麥當勞與酉○○、申○○、Ｄ○○、Ｃ○○、
      Ｅ○○及Ｇ○○等人會合後，分持刀械或機車大鎖前往天
      母國小揮砍Ａ○○等人，Ｂ○○亦持刀砍中乙○○腳部1
      刀。
（三）同案少年酉○○於警詢供稱：辰○○以電話聯絡時，我表
      示願意配合，辰○○於當晚12時，取出10把刀分發給丁○○、申○○、Ｄ○○、「小翼」、地○○、Ｂ○○等約10
      餘人，辰○○拿木棍給我，我也跟著追打他們，有看到Ｄ
      ○○、Ｂ○○、辰○○、地○○及「小益」及另不詳姓名
      男子分持刀械砍殺Ａ○○倒地後，辰○○就喊「撤！撤！
      」，我們就分開跑走等語（見少連偵字第124號卷一第12
      頁背面）；及至偵查中供稱：當日係Ｄ○○於晚間快12時
      許以電話通知我到麥當勞，到達後看到一些人拿刀棍，辰
      ○○就交給我木棍，有辰○○、Ｂ○○、Ｃ○○、Ｄ○○
      、申○○及丁○○，還有2個不認識，我們這群人約有12
      人，我看到Ｄ○○、Ｂ○○、Ｃ○○、辰○○圍在天母北
      路。後來他們四人回來，Ｃ○○說砍完了，叫我們跑等語
      （見少連偵字第124號卷二第83頁背面至第84頁背面）；
      迨至原審少年法庭先後供稱：是Ｄ○○於88年11月12晚間
      11時許打電話說要找Ａ○○等人，我搭計程車到達時有10
      餘人在現場，大家手上都有拿刀，有10個人拿刀，辰○○
      發給我木棍，大家一起走到天母國小前，對方有6、7人，
      辰○○先動手，之前即說好目標是Ａ○○。」、「當時是
      要砍人，我到現場時有一群人，問Ｄ○○才知道要去尋仇
      ，並拿一支棍子給我，有看到辰○○、Ｄ○○、Ｃ○○、
      Ｂ○○砍Ａ○○等語（見原審少調字第845號影印卷88年
      11月13日、同年12月10日訊問筆錄）。依酉○○警詢、偵
      查、原審所供，酉○○於88年11月12日晚間11時許，經Ｄ
      ○○及辰○○以電話通知前往天母麥當勞集合，欲找Ａ○○尋仇。迨酉○○到達後，被告辰○○及少年Ｂ○○、Ｃ
      ○○、Ｄ○○、申○○、地○○等人均已持刀在場，酉○○亦分得一支木棍，並與被告辰○○等人共同前往天母國
      小前追砍Ａ○○等人，被告辰○○及Ｄ○○、Ｂ○○、Ｃ
      ○○均有持刀揮砍Ａ○○，直到Ａ○○倒地後，經被告辰
      ○○高喊撤退，在場之人始分別逃走，要無疑義。
（四）同案少年申○○於警詢供稱：我等早已知悉Ａ○○等人之
      落腳處，酉○○約於88年11月12日晚間11時50分至12時間
      打我手機聯絡我表示大夥要一起去找找看，我當時有持刀
      ，但未砍殺別人，刀子已隨意丟棄了等語（見少連偵字第
      124號卷一第5頁背面至第6頁背面）；嗣於偵查中供稱：
      我當日有過去，也有拿刀子，刀子好像是辰○○帶去的，
      我到現場是辰○○發刀子給大家，我分配到西瓜刀，另一
      種是彎一點的刀，大家並未戴同樣的帽子，亦未著同樣的
      衣服，砍Ａ○○者有辰○○、Ｃ○○、Ｂ○○及Ｄ○○；
      當日是酉○○打電話給我，因我上班，酉○○說Ｄ○○要
      我晚上11時下班時到天母麥當勞一趟，我到現場時已有辰
      ○○、Ｂ○○、Ｄ○○及Ｃ○○等人在場，約有7、8人，
      他們說人都到了，就走到天母國小，是辰○○帶頭，他拿
      1把刀往Ａ○○砍，辰○○約砍了2個人，Ｂ○○也砍2人
      ，Ｄ○○砍1人，Ｃ○○也有砍等語（見少連偵字第124號
      卷二第78頁背面至第80頁背面）；及至原審少年法庭供稱
      ：酉○○及Ｄ○○打電話約我去天母麥當勞，我到現場時
      辰○○說要打架，就分了1把刀給我，要我防身，我有看
      到辰○○、Ｄ○○、Ｃ○○等人砍人等語（見原審少調字
      第845號影印卷88年12月10日訊問筆錄）；迨至本院上訴
      審證稱：當天是丁○○接到電話後，說酉○○要我們去麥
      當勞旁邊，到現場後，辰○○說跟著一起走要去打架，不
      知對象是誰，這樣膽子較大。我告訴酉○○大概要去打架
      ，因為我手上已有拿刀子等語（見本院上訴卷第199頁）
      。依申○○上開所供：案發當時，申○○經酉○○、Ｄ○○電話通知前往天母麥當勞集合，被告辰○○並將刀械發
      給在場之Ｂ○○、Ｄ○○、Ｃ○○等人，申○○亦分得西
      瓜刀1把。旋由被告辰○○帶領前往天母國小，並由被告
      辰○○與Ｃ○○、Ｂ○○及Ｄ○○持刀揮砍Ａ○○無誤。
（五）同案少年地○○於警詢供稱：辰○○於88年11月13日零時
      30分許打手機通知我要我幫忙載人，並儘速前往天母麥當
      勞，我告訴辰○○已邀Ｋ○○、Ｌ○○、丙○○、Ｍ○○
      等人前往釣蝦，因為辰○○約我，我就找了朋友一起去，
      但不知道有什麼事。到達天母麥當勞時，有看到辰○○、
      Ｃ○○、Ｂ○○、卯○○、酉○○、申○○、Ｄ○○及丁○○在天母麥當勞旁巷子內，我跟隨辰○○等人一同走到
      天母國小，到場現場很亂。我和辰○○、Ｃ○○、Ｂ○○
      、卯○○、酉○○、申○○、Ｄ○○及丁○○等人都是朋
      友等語（見少連偵字第124號卷一第10頁背面至第11頁、
      第208頁至第209頁）；及至原審少年法庭供稱：辰○○打
      電話說有點事，要我過去幫忙載人。」、「辰○○打電話
      給我，問我有無車，我說沒有，就約在麥當勞，到現場時
      辰○○等人已經要出發，我認為是要去打架（見原審少年
      法庭88年11月13日、12月10日訊問筆錄）。依地○○於警
      詢、原審少年法庭所供：地○○於案發當日，經辰○○邀
      約於天母麥當勞集合幫忙載人。迨地○○到達後，被告辰
      ○○及Ｃ○○、Ｂ○○、卯○○、酉○○、申○○、Ｄ○○及丁○○等人均已在場，地○○並與被告辰○○等人一
      同前往天母國小，準備參與鬥毆要屬無疑。
（六）同案少年卯○○於警詢供稱：我和酉○○聯絡，經酉○○
      告知要去打架（打Ａ○○），然後我自己要求過去參與打
      Ａ○○，並約定在天母麥當勞前等。到場後沒看到人，我
      就直接到天母國小附近，就看到7、8人從天母國小衝出，
      當時看到丁○○手持開山刀，申○○手持鎢鋼刀，其他人
      我記得好像沒有拿武器。我就問申○○什麼事，申○○說
      打完了（Ａ○○），叫我趕快離開。事後我跟酉○○到醫
      院去看受傷的辰○○時，辰○○告訴我及酉○○，他是在
      殺害Ａ○○時不小心砍到自己才受傷。我不知道辰○○與
      Ａ○○有何仇怨，但我知道他們二人很不對盤等語（見少
      連偵字第124號卷一第15頁）；嗣於偵查中供稱：案發當
      天我打電話找酉○○，酉○○說他在天母麥當勞，因為Ｄ
      ○○找他過去，他說他有看到Ａ○○，我說你們怎麼沒找
      我過去，他說我喝醉酒所以不找我去。我後來到天母麥當
      勞都沒看到人，走到天母國小時，有看到申○○、丁○○
      各拿刀，他們說打完了快走，我就離開，後來我與酉○○
      就到醫院看辰○○（見少連偵字第124號卷二第81頁背面
      至第82頁）；及至原審少年法庭供稱：案發當晚酉○○說
      他要去辦事，要與Ａ○○他們吵架，我問他們何以不找我
      ，他說我喝酒不要過去。後來我知道他們要打架，我就到
      天母國小。到達後看到一群人跑過來，其中有丁○○及申
      ○○，申○○說已打完了，酉○○有告訴我要砍人等語（
      見原審少年法庭88年11月13日、同年12月10日訊問筆錄）
      ；迨至本院上訴審證稱：案發當時我打電話給酉○○，他
      告訴我要去打架，我後來就與他到麥當勞，我警詢所言皆
      實在（見本院上訴卷第202頁）。依卯○○上開所供：卯
      ○○於案發當晚經酉○○告知將前去砍殺Ａ○○，卯○○
      即主動前往天母麥當勞找尋酉○○等人，後於前往天母國
      小時，見丁○○手持開山刀，申○○手持鎢鋼刀，經申○○告知已揮砍Ａ○○，乃與酉○○同至醫院探視辰○○，
      亦應無訛。
（七）雖同案少年酉○○、申○○、地○○、卯○○、Ｂ○○上
      開所供，就本件88年11月13日凌晨於天母國小前持刀揮砍
      Ａ○○等人之情節，及經何人通知前往、到場之人、出手
      揮砍之人，彼此所供；或與被告辰○○供稱，固有些許不
      符；對自身涉案部分，亦有避重就輕之陳述，然所稱係經
      通知前往天母麥當勞集合，並由被告辰○○分配刀械，及
      率同前往天母國小持刀揮砍Ａ○○及其友人之基本事實均
      大致相符，自不影響彼等所供之真實性。依被告辰○○及
      同案少年Ｂ○○、酉○○、申○○、地○○、卯○○等人
      上開所供：被告辰○○因於87、88年間，與Ａ○○發生衝
      突，乃欲糾眾報復，並預先分批購入西瓜刀、鎢鋼刀及開
      山刀多把藏放於Ｂ○○家中，伺機揮砍Ａ○○。及至88年
      11月12日晚間10時許，被告辰○○與Ｂ○○獲知Ａ○○於
      天母國小附近活動，即要Ｂ○○返家取出預藏之西瓜刀、
      開山刀、鎢鋼刀等，並以Ｂ○○手機、電話通知，或相互
      聯絡方式，邀集丁○○、Ｃ○○、Ｄ○○、卯○○、酉○○、申○○、地○○及姓名年籍不詳之「Ｅ○○」至天母
      麥當勞前集合，被告辰○○即告知到場之丁○○、Ｃ○○
      、Ｄ○○、卯○○、酉○○、申○○、地○○及姓名年籍
      不詳之「Ｅ○○」等人，因與Ａ○○發生衝突，欲持刀教
      訓Ａ○○，同時將西瓜刀、開山刀、鎢鋼刀、木棍等分配
      在場之人（其中Ｃ○○、Ｂ○○、申○○各分得西瓜刀1
      把，酉○○分得木棍1枝，丁○○分得開山刀1把，其餘在
      場之人各分得不詳器械）。旋由被告辰○○率領丁○○等
      在場之10餘人手持刀械前往天母國小，見Ａ○○與亥○、
      子○○、巳○○、乙○○等人聊天之際，被告辰○○等人
      即逕行持刀朝Ａ○○等人砍去，同時高喊「讓他死」，被
      告辰○○並持西瓜刀砍中Ａ○○背部，Ａ○○乃往天母西
      路方向逃跑；被告辰○○及Ｃ○○、Ｂ○○、Ｄ○○則一
      同持刀在後追砍，及至天母北路18號前，被告辰○○追上
      Ａ○○，再度持刀砍中Ａ○○，旋因所持西瓜刀掉落，乃
      以雙手抱使Ａ○○倒地，此時隨後趕上之Ｃ○○、Ｂ○○
      等人於持刀砍中Ａ○○3、4刀後，另行追砍其餘乙○○等
      人；另Ｂ○○亦持刀砍中乙○○腳部1刀。而被告辰○○
      於拾起掉落之西瓜刀後，復瘋狂揮砍Ａ○○，並不慎自傷
      左手手筋。迨見Ａ○○身體抽慉、血流滿地後，始高喊撤
      退，再朝天母西路方向逃逸，並由被告丙○○以機車載往
      臺北市立陽明醫院就診，其餘參與之人亦分別逃離現場，
      殆無疑義。
（八）同案少年酉○○、申○○、地○○及卯○○於警詢、偵查
      中所稱，雖係被告以外之人於審判外之陳述。惟被告辰○○及其辯護人，未於言詞辯論終結前聲明異議，依刑事訴
      訟法第159條之5第2項規定，同案少年酉○○、申○○、
      地○○及卯○○於警詢所稱，自有證據能力。再同案少年
      Ｂ○○、酉○○、申○○、地○○及卯○○於偵查中所稱
      ，並無顯不可信之情況，依刑事訴訟法第159條之1第2項
      規定，亦有證據能力，附此敘明。
（九）證人乙○○於：
  １、89年1月31日偵查中證稱：88年11月12日凌晨我和子○○
      、巳○○、亥○、Ａ○○在天母國小前討論要去吃飯、看
      電影，才講5至10分鐘，有一群人過來，接近時就拿刀子
      ，看到人就砍。我看到Ｂ○○、Ｃ○○、宇○○、「Ｅ○○」4人砍我。當時有人說「不要讓他走，給他死」，我
      當時跟Ａ○○都被砍到，我跑到天母國小的巷子內，宇○○（綽號老二）就追著我跑，我跑到便利商店時，又有3
      、4人跑出來，那時還未到泛德撞球場時，這3、4個人和
      老二一起追我。我那時跌倒，老二就砍我的手，我跑到撞
      球場時，被持之刀械係「Ｅ○○」拖了1刀，就摔下去，
      那時天○○見到我，天○○、壬○○就往上追。我認識賴
      毛、「Ｅ○○」、辰○○、地○○、Ｃ○○、Ｂ○○等人
      ，地○○他衝過來有帶刀子。宙○○就是賴毛，他弟弟叫
      宇○○，二人均在場等語（見少連偵字第124號卷二第74
      頁背面至第76頁背面）。
  ２、原審89年4月29日證稱：案發當天我在天母國小前和Ａ○○等人聊天時，辰○○等人拿刀衝過來見人就砍，我看到
      辰○○和宙○○砍Ａ○○，宇○○也有追砍Ａ○○，還有
      Ｂ○○、Ｃ○○及地○○。我要跑時，宇○○、Ｂ○○、
      Ｃ○○都拿刀砍我，我跑到撞球場時即摔到地下室，剛好
      天○○和壬○○在那裡打球，他們就追砍我的人，我不知
      道他們追的是誰。案發當時他們都穿運動休閒服，有戴帽
      子，該處有路燈，我可以辨識的很清楚等語（見原審卷一
      第106頁至第107頁），並於辯護人詰問：「宇○○砍你時
      地點在何處？」明確答稱：「在天母國小前。」等語。
  ３、原審89年7月12日證稱：當時我看到辰○○持刀高喊給他
      死，並衝向Ａ○○砍殺，後來賴毛、老二、Ｂ○○及Ｃ○○都跟上去拿刀砍Ａ○○，我伸手拉Ａ○○，結果被Ｃ○○、Ｂ○○砍到，後來老二就過來砍我的右手腕，我就逃
      到泛德撞球場，先後追砍我的人我可以辨識的人有Ｂ○○
      、Ｃ○○、老二、Ｅ○○等語；並於辯護人詰問：「案發
      當天現場視線如何？有無看到衝上的人的順序？除了你先
      前指認的人之外，是否能夠再指認其他在場的人？」時亦
      分別答稱：「案發現場有路燈，我可以看的很清楚。」、
      「辰○○、再來是賴毛，老二、Ｂ○○、Ｃ○○三人是同
      時過來。」、「庭上有誰犯案我無法指認，事情太久了，
      89年1月31日（即偵查中）當天我的指認都是實在的（指
      被告宇○○等人）。」等語（見原審卷二第44頁至第46
      頁）。
　４、本院上訴審審理中證稱：辰○○等人砍我們時，我們是在
      原地被砍，當時我和Ａ○○都是背對著他們，子○○是面
      對他們。老二追我到統一麵包店。我後來跌到泛德撞球場
      地下室後就沒再上來，我確定是老二砍我的等語（見本院
      上訴卷第200頁背面至第201頁）。
  ５、本院更一審91年5月17日證稱：88年11月12日，我和Ａ○○在天母國小前，後來辰○○他們就來攻擊。我原本是背
      對他們，因聽到有人喊「Ａ○○不要走，給他死」才轉頭
      看，辰○○和宙○○從我旁邊衝過去追Ａ○○。當時我還
      看到宇○○，我之前跟宇○○、宙○○玩在一起，所以認
      得他們。當天宇○○砍我一刀（見本院更一審卷二第118
      頁至第123頁），並於辯護人詰問：「你有看到宙○○追
      Ａ○○？」明確證稱：「是的。」等語。
  ６、本院更一審92年3月12日證稱：他們一票人衝出來，辰○○和賴毛在前面，他們先砍Ａ○○。老二、Ｂ○○、Ｃ○○他們要砍Ａ○○時，Ａ○○已經跑了，他們就來砍我，
      我被Ｂ○○砍時，有認出Ｂ○○，並當場喊他的名字。Ａ
      ○○跑時，辰○○、賴毛往天母北路的方向去追Ａ○○等
      語（見本院更一審卷三第102頁），並於辯護人詰問：「
      Ａ○○跑時，誰去追他？」時，明確證稱：「辰○○、賴
      毛往天母北路的方向去追Ａ○○。」復於被告宙○○詰問
      ：「請陳述我是如何去追Ａ○○的？」時，答稱：「辰○○、宙○○衝向Ａ○○並砍他。」等語。
  ７、依證人乙○○於偵查、原審、本院前審所稱，乙○○於案
      發時，正於天母國小前與Ａ○○等人聊天時，被告辰○○
      、宙○○、宇○○等人持刀衝來揮砍，被告辰○○並高喊
      「Ａ○○不要走，給他死」，復與被告宙○○及Ｂ○○、
      Ｃ○○、地○○等人追砍Ａ○○。而乙○○於手拉Ａ○○
      逃離時，亦遭Ｃ○○、Ｂ○○砍中，後於逃跑時再遭被告
      宇○○、Ｂ○○、Ｃ○○及「Ｅ○○」之人持刀追砍，並
      為宇○○砍中右手腕。迨乙○○逃至泛德撞球場時，因不
      支摔倒地下室，經壬○○、天○○發現，出面阻止，始倖
      免於難。因案發地點設有路燈，足以清楚辨識，且乙○○
      先前曾與被告宇○○、宙○○一起玩樂，遂能認出被告宇
      ○○、宙○○在場參與。
（十）證人壬○○於：
  １、警詢先後證稱：「我朋友乙○○於88年11月13日零時30分
      許，右手臂遭人砍斷後，奔跑至臺北市○○○路41巷口汎
      德撞球館之樓梯口，我與天○○就跑到樓梯口，並追砍殺
      乙○○的兩個人，其中一人即是警方所提供照片之男子宇
      ○○，因當時夜色不明，另一個人只看到背影、著黑色上
      衣、穿深藍色牛仔褲。宇○○持刀奔跑時不慎跌倒，我有
      上前踢他二腳，他爬起來後就持刀揮砍我，我跳開沒被砍
      到，但我朋友天○○則被他持刀砍到眼部及右手臂等位置
      。他們當時所持之刀械係藍波刀之類之刀械，警方所提供
      的名單中，我只能指證宇○○及另一男子綽號『賴毛』。
      警方調閱照片之Ｎ○○（即被告宙○○），即是綽號『賴
      毛』之男子，因為宇○○當時曾叫：『賴毛，我們走了』
      。我與宙○○、宇○○均不認識」、「我於88年11月13日
      凌晨正與天○○聊天時，看見乙○○血流如注，我與天○○便跑上樓梯想要追人，看到兩名男子手持黑色刀子，在
      天母西路41巷內往天母國小離去，我看到該兩名男子跑走
      ，便開始追，追逐中宇○○突然跌倒在地，我遂上前踹宇
      ○○之腰部兩腳，原本宇○○手持之黑色刀械已掉落在其
      前方，但我踹他時，他的右手已拿到刀子，更轉身向我揮
      了1刀，我即時往後閃躲，故其並未砍殺到我，後來看到
      宙○○持黑色刀子向天○○的手部砍殺1刀，並與宙○○
      扭打在一起，此時宇○○從天○○的後方朝天○○的右臉
      砍殺1刀。此時我聽到『喀』一聲，大概再過2秒鐘左右，
      我聽到宇○○說『賴毛（指宙○○）走了』，於是兩人便
      步行離去。我與宇○○、宙○○均不認識，故不可能有間
      隙產生。我在警局看見砍殺天○○手部1刀之人即為宙○○無誤；宇○○即係砍殺天○○右臉1刀之男子無誤。」
      （見少連偵字第124號卷一第42頁背面至第43頁背面、第
      52頁背面至第53頁背面）。
  ２、88年11月13日、89年2月11日偵查中先後證稱：「我跟天
      ○○在晚上12時多還在泛德撞球場，我們是打完撞球後沒
      多久見乙○○受傷下來撞到門，我往上看到2個人，我就
      往上衝，看到他們有拿刀，我一上去他們就跑了，我不認
      識他們，我追的時候其中1個人刀掉了，他綽號叫『老二
      』，是我從相片中指認出來的，我跑過去踹他2腳，他撿
      起刀往後揮，我閃掉，我往後跑時，我看到另外一個人跟
      天○○在扭打，也見『老二』跑向天○○，往天○○砍下
      來，後來他們2人要走時，就說『賴毛，走了』，賴毛也
      就是庭上的這人（宙○○），賴毛砍天○○的手，老二砍
      他眉毛。我不認識『賴毛』，庭上的人就是賴毛。據我判
      斷，宇○○、宙○○他們2人均拿著黑色鎢鋼刀。我確定
      有看到賴毛，因為那邊有路燈。我是沒有看到宇○○殺乙○○，但乙○○跑到撞球場時，我有看到2個人影，我就
      和天○○去追，宇○○跌倒我踹他兩下，後來他撿起刀我
      就往回跑，他就從後補天○○1刀。」、「當時追殺乙○○的人，是左邊的宇○○，臉型與長相都很像（當庭指認
      ）」（見少連偵字第124號卷一第131頁至第134頁背面、
      卷二第165頁背面）。
  ３、原審89年4月28日證稱：案發當晚我追的人好像是在場的
      宇○○，我無法確認，因為事情過太久了，我自己都有點
      忘記了，我第一次指認是確實的，當時我可以確定，我跟
      他打鬥時，是他自己跌倒的，刀子也掉了，我就踢他二腳
      ，他當時伸手拿刀砍我，我轉身就跑，所以沒有被砍到，
      他也沒有追過來，當時蔡（即天○○）距離我約有10步，
      追我的人就跑過去，就從側面往蔡頭上砍1刀，追我的人
      砍蔡時，蔡正跟另1個人打鬥，蔡被砍後我跑到蔡那邊，
      對方2個人就走開了，我就帶蔡就醫。與天○○打鬥的人
      是誰，我沒有看清楚，該人身材胖胖的，身高165到170左
      右，是否為在場的宙○○，我不能確認。他們好像有說：
      「賴毛，走了」，但我不記得，他們拿的是黑色的刀等語
      （見原審卷一第108頁第109頁），並於辯護人詰問：「被
      告（指被告宇○○、宙○○）拿的是什麼刀？」明確證稱
      ：「是黑色的，長度和受訊台的桌面一樣長。」等語。
  ４、本院本審95年6月15日審理中證稱：那天我跟天○○在打
      撞球，乙○○從上面跌下來受傷，我跟天○○就衝上去與
      對方扭打，天○○也受傷，扭打中我有看到人，對方是兩
      個人，我只看到一個人，另外一個看得不很清楚，我跟他
      扭打的那個人沒有砍到我，又回頭砍天○○一刀，我現在
      無法確定他們說什麼，時間相隔很久，我只聽到什麼走了
      ，但是什麼名字我記不起來，我看到的那個人手上拿黑色
      的刀，不確定是什麼材質，我有跟天○○說與我們發生衝
      突的是宇○○、宙○○，我有聽說宇○○、宙○○跟乙○○有過節，但不知是何過節等語（本院本審卷二第116頁
      至第117頁）。
  ５、綜依證人壬○○於警詢、偵查、原審、本院本審所稱：乙○○於88年11月13日零時30分許遭人砍斷手臂後，逃至臺
      北市○○○路41巷口汎德撞球館之樓梯口。壬○○見狀後
      ，即與天○○跑到樓梯口，並追逐手持鎢鋼刀之宇○○、
      宙○○。宇○○持刀奔跑時不慎跌倒，壬○○即上前踢宇
      ○○2腳，宇○○爬起後，持刀揮砍壬○○；被告宙○○
      、宇○○復分別持刀揮砍天○○手部、右臉各1刀，不久
      宇○○即喊：「賴毛，我們走了」等語。
  ６、雖被告宇○○、宙○○辯護人指稱，證人壬○○於第一次
      警詢先稱：「完全不認識持刀砍殺之2人。」第二次警詢
      則稱：「僅能指認宇○○，另1人則因夜色不明只看到背
      影。」、「能指證宇○○及另一名男子綽號『賴毛』（指
      宙○○），因宇○○當時曾口叫『賴毛，我們走了』，先
      後不一。又證人壬○○就天○○如何受傷？受傷部位？於
      警詢先稱：「係宇○○砍傷天○○之眼部及右手臂」，後
      稱：「係宙○○砍傷天○○手部，再由宇○○朝天○○右
      臉砍殺一刀」，亦有不一；復於原審證稱：「無法確認與
      天○○打鬥之人是否為宙○○」。惟證人壬○○於警詢明
      確證稱：「砍殺乙○○的兩個人，其中1人即是警方所提
      供照片之男子宇○○，另1個人只看到背影、著黑色上衣
      、穿深藍色牛仔褲。．．．警方所提供的名單中，我只能
      指證宇○○及另一男子綽號『賴毛』。警方調閱照片之Ｎ
      ○○（即被告宙○○），即是綽號『賴毛』之男子，因為
      宇○○當時曾叫：『賴毛，我們走了』」、「．．．看見
      乙○○血流如注，我與天○○便跑上樓梯想要追人，看到
      兩名男子手持黑色刀子，．．．追逐中宇○○突然跌倒在
      地，．．．我聽到宇○○說『賴毛（指宙○○）走了』。
      我在警局看見砍殺天○○手部一刀之人即為宙○○；宇○○即係砍殺天○○右臉一刀之男子無誤」等語，證人壬○○係親見乙○○遭人砍傷手臂，而與天○○一同察看，並
      追趕砍傷乙○○之2名男子，壬○○並與其中1名男子即被
      告宇○○打鬥；雖因天色昏暗，無法辨識另1名男子，然
      曾聽見被告宇○○離去時向另一名男子說：「『賴毛』，
      我們走了」，壬○○始據以於警詢指稱綽號賴毛之被告宙
      ○○即為另一名追砍乙○○之人；證人壬○○於警詢所稱
      「我與宙○○、宇○○均不認識」，係指其與與被告宇○○、宙○○素不相識，而非其無法指證被告宇○○、宙○○即係追砍乙○○或與壬○○、天○○發生打鬥之人。雖
      證人壬○○於原審另證稱：「案發當晚我追的人好像是在
      場的宇○○，我無法確認，因為事情過太久了，我自己都
      有點忘記了。」，然其亦同時證稱：「我第一次指認是確
      實的，當時我可以確定，我跟他打鬥時，是他自己跌倒的
      ，刀子也掉了，我就踢他二腳。」等語，顯見證人壬○○
      係因時間久遠，而無法當庭指認被告宇○○、宙○○。至
      證人壬○○於警詢指稱被告宇○○、宙○○砍殺證人天○○之部位縱有不一，亦不影響被告宇○○、宙○○有持刀
      揮砍乙○○、天○○之事實，證人壬○○指證，自屬可信
      。
（十一）證人巳○○於：
  １、警詢證稱：88年11月13日我和Ａ○○、玄○○（筆錄誤載
      為Ｏ○○）、子○○、乙○○、亥○在天母國小，提議要
      去吃東西，話剛說完，一大群人就砍過來。砍殺我朋友Ａ
      ○○、乙○○帶頭的辰○○我不認識，我只知道他們手裡
      拿著球棒及刀子，但不知道是什麼刀，對方我都不認識。
      Ａ○○、乙○○被砍殺，我不知道他們被誰砍殺，也沒有
      看見他們被誰砍殺，但如果讓我認，我可以指認等語（見
      少連偵字第124號卷一第32頁背面至第33頁、第40頁背面
      ）
  ２、原審89年4月28日證稱：在場的被告宙○○、宇○○，我
      有聽過，但沒有看過。案發當時我看到有一群人拿刀子或
      球棒，他們就砍過來，他們有辰○○、丙○○、賴毛、老
      二、地○○，其他人我不認識，我只認出這5個人，這5個
      人手上都拿鎢鋼刀。當時我確實有看到被告宙○○、宇○○參與砍殺呂，當時我距離他們約5、6公尺，在警詢中我
      沒有指認宇○○、宙○○，是因為我當時覺得不太清醒，
      我事後想想確認他們有參與。砍殺我們的人，都戴帽子，
      穿寬鬆的厚衣服，我可以辨識他們。我剛開始有去警局，
      警察沒有拿照片給我指認，在警局時，是指認人，不是照
      片等語（見原審卷一第115頁至第117頁）
  ３、原審89年7月12日證稱：案發當晚我看到辰○○他們一群
      人走過來，辰○○說「呼伊死」，並把刀子抽出來向我們
      衝過來。當天在士林分局進行指認，警員有拿照片，也有
      被查獲的涉嫌人讓我們指認，當時我指認出辰○○、丙○○。在被追殺的過程中，我可以辨識出辰○○、賴毛、丙○○、地○○，有4、5個人追殺我，其他的人無法辨識是
      因為他們有戴帽子，而且有的人跑在後面，所以我認不出
      來。當時是辰○○先衝過來，賴毛在陳旁邊，丙○○就在
      賴毛後面，丙○○比較高且蓄長髮我有看到等語（見原審
      卷二第48頁至第51頁）。
  ４、本院本審95年4月20日審理中證稱：我只記得辰○○，還
      有一個蠻高的，其他都記不起來，現在已經想不起來了，
      事後聽別人說宇○○、宙○○跟乙○○有過節等語（本院
      本審卷二第38頁至第39頁）。
  ５、依證人巳○○於警詢、原審、本院本審所稱：案發時，巳
      ○○正與Ａ○○等人於天母國小旁聊天。忽見被告辰○○
      率領被告丙○○、宇○○、宙○○等人均持刀衝來砍殺，
      被告辰○○並高喊「給他死」。因被追殺時，與被告宙○○、宇○○等人僅相距約5、6公尺，遂能確認被告宙○○
      、宇○○有參與追砍Ａ○○等人。
  ６、雖被告宇○○、宙○○辯護人指稱：證人巳○○於警詢、
      偵查均證稱未在案發現場見到被告宇○○、宙○○，及至
      原審竟改稱被告宇○○、宙○○有在案發現場，並明確陳
      述追殺之順序，前後矛盾。況證人巳○○於原審均證稱追
      殺者均戴帽子遮掩，以案發當時已值深夜，燈光昏暗視線
      不明，事出突然下，巳○○於被告辰○○糾眾追殺，早已
      倉皇逃逸，焉能明確指認參與者及追殺順序，證人巳○○
      所稱，顯有矛盾。惟查證人巳○○於警詢、偵查固曾證稱
      ：「我只能指認帶頭砍殺我們的人為辰○○。」、「我不
      敢回頭看，只是拼命跑。」等語，然證人巳○○於第一次
      警詢中已明確表示：「如果讓我認，我可以指認。」；並
      於原審證稱：「在警詢中我沒有指認宇○○、宙○○，是
      因為我當時覺得不太清醒，我事後想想確認他們有參與。
      」等語，證人巳○○於警詢既已表明可指認何人參與揮砍
      Ａ○○，並於原審明確表示警詢中所以未指認被告宇○○
      、宙○○，係因當時意識不甚清醒，以證人巳○○當時遭
      人追殺，於警詢時自仍驚魂未定，且時值凌晨3時30分，
      未加指認，亦屬常情。至證人巳○○於本院更一審或本審
      證稱：不太記得被告宙○○有無在場，應係時間久遠，而
      無法明確記憶，自不得據以指稱證人巳○○於原審指證被
      告宇○○、宙○○參與本件殺人犯行為不實。
（十二）證人天○○於：
  １、警詢證稱：我與壬○○在泛德撞球場打球，忽看見乙○○
      從門口樓梯摔下來，手背流血，於是我上樓查看。一上樓
      便與2人互打，忽然間就覺得頭上被劃1刀，右手1刀，我
      便往球場地下室跑，對方沒追下樓。對方見過面，但不熟
      識，只知那2人，一叫賴毛，一叫老二等語（見少連偵字
      第124號卷一第48頁背面）。
  ２、偵查中證稱：乙○○受傷被人追到泛德撞球場，我也有看
      到追他的人，但看不太清楚，我們上階梯時，先有1人跌
      倒，另1個人就拿刀砍我。當時追殺乙○○的人，我看到
      的是沒有戴眼鏡的人，現在在押被告我看不出來，當時殺
      我的人這幾人有像，但我不確定，不敢隨便亂說等語（見
      少連偵字第124號卷二第165頁）。
  ３、原審89年4月28日證稱：案發當時我和壬○○在打撞球，
      看到乙○○跑進來，看到有2人在樓梯上方沒有下來，我
      和壬○○跑上去看，對方跑走，其中1人跌倒，另1人也折
      回來砍我，後來那個跌倒的人拿刀砍到我的右眉毛處。和
      我打鬥之人是否即為在場的被告（即被告宙○○、宇○○
      ），因為我有近視，所以看不清楚，但宇○○很像那天跟
      我打鬥的人，至於跌倒的那個人我看不清楚。我在現場時
      ，看不清楚對方是誰，我是覺得很像，因為我有看過他們
      2人（即被告宙○○、宇○○），後來在醫院時，壬○○
      有跟我說，那2人就是賴毛、老二，我們就在醫院作筆錄
      ，所以我在警詢時就指認對方是宇○○、宙○○等語（見
      原審卷一第110頁至第111頁）。
  ４、本院上訴審證稱：我確定當天是老二宇○○、賴毛宙○○
      砍我，我原本覺得很像，乙○○看過口卡告訴我，我才更
      確定，因為6個月以前去看電影時，同行的朋友有認識。
      我之前在地院有說不太確定，但現在卻如此確定，是因為
      一開始就覺得很像賴毛兄弟，因不想冤枉人，所以在地院
      說不太確定，當時是隔著玻璃看，而法院的人要我不要太
      靠近玻璃，當天又沒有戴眼鏡，他們頭髮又剪了，所以才
      會看不清楚，以前我都確認是他二兄弟（見本院上訴卷第
      203頁）。
  ５、本院本審95年6月15日審理中證稱：第1次找我時，有找兩
      個人給我指認，我覺得很像就是，加上我在醫院的時候壬○○有去警局指認，也跟我說是他們兩個（指被告宙○○
      、宇○○），後來他有遇到我說就是他們兩個，第2次的
      時候己經過過很久，一樣找我來指認，但是事發過一段時
      間，而且他們長相有變，我不確定，我只是據實回答等語
      （本院本審卷二第117頁反面至第119頁）。
  ６、依證人天○○於警詢、偵查、原審、本院前審、本審所稱
      ：案發當時，正與壬○○於泛德撞球場打球，見到乙○○
      負傷跑至泛德撞球場，即與壬○○上樓查看，並共同追趕
      在後追逐乙○○之被告宇○○、宙○○後，於泛德撞球場
      外與被告宇○○、宙○○打鬥時，被告宇○○不慎跌倒，
      並於爬起後，朝天○○頭部砍殺1刀，致天○○右眉部位
      受傷；被告宙○○亦趁隙持刀砍傷天○○右手1刀。雖天
      ○○患有近視，惟天○○於本件案發前，因朋友認識被告
      宇○○、宙○○，見過被告宇○○、宙○○，再經壬○○
      告知追逐乙○○之人姓名後，即確認係與被告宇○○、宙
      ○○打鬥。
  ７、雖被告宇○○、宙○○辯護人指稱：證人天○○於偵查、
      原審，均無法確認在場參與砍殺之人，縱有指認被告宇○○、宙○○在場，亦僅係聽聞證人壬○○所轉述，所證顯
      無證明力。惟證人天○○於偵查中係稱：「當時殺我的人
      這幾人有像，但我不確定，不敢隨便亂說。」及至原審證
      稱：「和我打鬥之人是否即為在場的被告，因為我有近視
      ，所以看不清楚，但宇○○很像那天跟我打鬥的人，至於
      跌倒的那個人我看不清楚。我在現場時，看不清楚對方是
      誰，我是覺得很像，因為我有看過他們2人，後來在醫院
      時，壬○○有跟我說，那2人就是賴毛、老二，所以我在
      警詢時就指認對方是宇○○、宙○○。」迨至本院前審證
      稱：「我之前在地院有說不太確定，但現在卻如此確定，
      是因為一開始就覺得很像賴毛兄弟，因不想冤枉人，所以
      在地院說不太確定，當時是隔著玻璃看，而法院的人要我
      不要太靠近玻璃，當天又沒有戴眼鏡，他們頭髮又剪了，
      所以才會看不清楚。」；按證人天○○親自與追殺乙○○
      之2名男子打鬥，僅因近視而無法明確看清對方長相，然
      因案發前曾見過被告宇○○、宙○○，遂仍能辨認該2人
      之外觀與被告宇○○、宙○○相像，迨經證人壬○○告知
      該二名男子姓名，遂能於本院前審明確指認被告宇○○、
      宙○○，並非聽聞壬○○轉述，自有證據能力。
（十三）證人亥○於：
  １、88年11月13日第1次警詢證稱：案發時，我和Ａ○○、乙○○等人在天母國小前討論吃宵夜，話剛說完，對方一大
      群人就砍來了。砍殺Ａ○○、乙○○之人，我知道帶頭的
      叫辰○○，他一到現場，便從腰際抽出一把黑色長刀，並
      口出髒話，朝Ａ○○的方向走去，我見狀便喊快跑，便跑
      走了。對方是從天母國小圍牆邊走過來，手中有的拿球棒
      ，有的持刀。我只知道帶頭的是辰○○，其他有幾人之前
      見過，但不知道叫什麼名字等語（見少連偵字第124號卷
      一第36頁背面至第37頁）。
  ２、88年11月13日第2次警詢證稱：案發時見辰○○、賴毛（
      經警查證為宙○○）、老二（即宇○○）、丙○○等率眾
      約20幾人持西瓜刀、開山刀、藍波刀及球棒朝我們砍殺，
      辰○○、丙○○持西瓜刀砍殺我們。前述辰○○、丙○○
      、宇○○、宙○○等人持刀械砍殺我們時，有揚言要給我
      們死等語（見少連偵字第124號卷一第54頁背面至第55頁
      ）。
  ３、88年11月13日第3次警詢證稱：案發時約有20幾人朝我們
      追殺，我拔腿跑至天玉街回頭看時，已經沒有人追殺我，
      我並沒有看到何人追殺我。當時我有看到宇○○（綽號老
      二）、辰○○、丙○○持整支黑色的刀子朝我們追殺，我
      之前就在天母地區有看過宇○○、辰○○等語（見少連偵
      字第124號卷一第51頁）。
  ４、偵查中證稱：我是看到辰○○、老二先過來在前面，賴毛
      跟一位年紀較大的混在後面指揮，帶頭的人說「Ａ○○在
      這裡，讓他死」，他們過來就亂砍。我不知道何人砍Ａ○○，我叫大家跑等語（見少連偵字第124號卷二第77頁）
      。
  ５、原審89年4月28日證稱：案發當時我看到辰○○、賴毛、
      老二、地○○、丙○○等人，其他的我叫不出名字，他們
      拿鎢鋼刀、其他人也有西瓜刀、開山刀、球棒等。我看他
      們拿刀出來，我就趕快跑，我回頭看時，有看到辰○○、
      賴毛、老二、地○○、丙○○都有圍著Ａ○○揮刀在砍。
      被告宇○○、宙○○確實有在場，我在警局時就有指認他
      們，在第1次筆錄後，警方有拿照片給我指認，我就指認
      出來。指認當時是在天未亮以前，警方有拿一疊照片給我
      指認，在天母派出所時，沒有宇○○、宙○○的照片，在
      士林分局時，就有宇○○、宙○○的照片，並進行指認等
      語（見原審卷一第114頁至第115頁）。
  ６、原審89年7月12日證稱：案發當時突然有一群人走過來，
      大概到我和法官之間的距離，對方就把外套打開，把刀子
      抽出來，說給你死！一個都不要跑。大約有十幾二十個衝
      向我們，他們穿大外套戴帽子。整個過程中，我看到辰○○、賴毛、老二，其他的人我就不知道，陳等3人我知道
      他們，但不認識。在士林分局我是指認查獲的涉嫌人，剛
      開始有3、4個人讓我指認，隔天賴毛兄弟也有到分局，警
      方有通知我們再去指認，我第1次有指認出丙○○，第2次
      指認出賴毛、老二兄弟。在士林分局時，警方只有拿賴氏
      兄弟的即可拍照片給我指認，然後又指認本人等語（見原
      審卷二第55頁至第58頁）。
  ７、本院更一審證稱：當天我有聽到帶頭的人說給他死，帶頭
      的集團都往Ａ○○過去，在庭的四位被告辰○○、宙○○
      、丙○○、寅○○都在帶頭集團中。走在前面的，都有拿
      刀子，約有7、8人，我很緊張，馬上就跑。因為我的注意
      力是在「人」上面，所以能辨認帶頭的人，我跟帶頭集團
      都不認識，是到警局指認照片的。我確定宇○○他們兩兄
      弟都有在場等語（見本院更一審卷二第48頁至第49頁）。
  ８、本院本審95年4月20日審理中證稱：辰○○等4人我到士林
      三組後看照片就認了，我確定案發後那些才是真的，這些
      人我是在警察局指認照片，我不認識他們，沒有必要害他
      們，當初我就是看到這些人，所以指認這些人，案發時我
      在現場，我當時有指認出被告宇○○、宙○○，因為警察
      拿很多照片，我有看過才指認，我以前不認識他們等語（
      本院本審卷二第36頁至第37頁）。
  ９、依證人亥○於警詢、偵查、原審、本院前審、本審證稱：
      案發時和Ａ○○、乙○○等人於天母國小前聊天，忽見被
      告辰○○、宙○○、宇○○等人手持刀械衝來揮砍，被告
      辰○○並高喊「給他死」；亥○於案發前即見過被告辰○○、宇○○等人。
  １０、雖被告宇○○、宙○○辯護人指稱：證人亥○於警詢、
        偵查、原審，時稱未見何人砍殺Ａ○○、乙○○、天○○；時而改稱未見被告宙○○持刀砍人；時而改稱有看
        見辰○○、賴毛、地○○、丙○○揮刀砍Ａ○○，先後
        所證，顯有矛盾；且案發當時在場之人一哄而散，慌亂
        中焉能辨識何人持刀砍人；縱能看見，印象亦屬模糊，
        證人亥○既坦承員警僅持被告宇○○、宙○○之照片指
        認，再無其他近照供比對，指認是否正確，顯非無疑。
        惟證人亥○於警詢、偵查及原審均明確指證被告宇○○
        、宙○○在場參與揮砍Ａ○○，僅係就Ａ○○遭何人砍
        殺，稍有不一而已。以案發時多人共同圍砍Ａ○○，證
        人亥○自可能因而未能清楚記憶揮砍Ａ○○之人，自不
        得據以認定證人亥○所為指證為不實。
（十四）證人子○○於：
  １、88年11月13日第1次警詢證稱：案發當晚，我和巳○○、
      亥○、玄○○（筆錄誤載為Ｐ○○）、乙○○、Ａ○○在
      天母國小前，討論要去哪裡吃東西。約12時30分許，我看
      到有10幾個人，從天母西路41巷走過來，約還有6步時，
      其中有1人忽然大叫：「乎他死」，他們就衝過來。我看
      他們手上都有武器，有鎢鋼刀、鋁製球棒等物。．．．帶
      頭的人叫辰○○，其他的人我都有看過，但不知道他們的
      名字，如果讓我指認，我可以指認等語（見少連偵字第
      124號卷一第30頁背面）。
  ２、88年11月13日第2次警詢證稱：案發當時辰○○、宇○○
      、宙○○等率眾20人分持西瓜刀、球棒、開山刀等凶器朝
      我們砍殺。現場到案的辰○○、丙○○、Ｑ○○、丁○○
      、酉○○及卯○○等人，我確定有辰○○、丙○○持西瓜
      刀砍殺我們，並揚言要給我們死等語（見少連偵字第124
      號卷一第56頁背面至第57頁）。
  ３、偵查中證稱：我也是看到賴毛、辰○○砍Ａ○○，至於何
      人砍乙○○，我不知道，跑的方向不同，沒看到。當晚我
      有看到宇○○及宙○○，宙○○有殺Ａ○○等語（見少連
      偵字第124號卷二第77頁背面、第90頁背面、第91頁背面
      ）。
  ４、原審89年4月28日證稱：案發當時辰○○、賴毛、老二、
      地○○等一群人走過來，他們四人我都認識，對方約有2
      、30人，都有拿器械，都戴鴨舌帽，並穿著寬大的衣服，
      他們衝過來，說要給我們死。我就跑，往回看時，有看到
      辰○○、賴毛、老二、地○○4人在砍Ａ○○，刀子黑黑
      的看不清楚。後來地○○、老二就去砍乙○○。在場的被
      告宇○○、宙○○，就是當天在場的賴毛、老二。我警詢
      時未指認賴毛、老二，是因為當時我很緊張，從案發後到
      中午一直在受訊，心理壓力很大，所以沒有說出來，其實
      那時我已經知道賴毛、老二都在場。他們一群人衝向Ａ○○時，我有看到他們是誰，且看到他們在揮刀，是辰○○
      喊「給他們死」等語（見原審卷一第112頁至第113頁）。
  ５、原審89年7月12日證稱：案發當時有一群人向我們走來，
      卯○○、Ｃ○○、宇○○、宙○○把刀子拔出來，並喊給
      他們死，在派出所及分局警察都有拿照片讓我指認，我指
      認出卯○○、Ｃ○○、宇○○、宙○○。我先前只指認丙○○及辰○○，是因為先後錄了4份口供，我很疲憊，才
      只有指認Ｒ○○等語。（見原審卷二第52頁至第55頁）。
  ６、本院更一審91年5月3日證稱：那一天我看到的人，今天在
      座的只有3個，即丙○○、辰○○、宙○○。另外當天還
      有宇○○。當時丙○○很高、很瘦、留長頭髮過了耳朵，
      很好認。辰○○、宇○○、宙○○以前就認識，有看過他
      們，當時他們離我約2、3公尺。我在警詢中雖說只認得辰
      ○○，但其他的人是從照片認出來的等語（見本院更一審
      卷二第50頁、第53頁）
  ７、本院更一審審理時證稱：我確實有看到宙○○、宇○○、
      丙○○有參與殺人（見本院更一審卷三第285頁）
  ８、本院本審95年4月20日審理中證稱：發生事情的時候，去
      天母分局有問誰砍殺，我們只知道綽號老二、賴毛之類，
      後來沒多久送我去士林三組給我們指認照片，有指認出來
      ，我有講到老二跟賴毛，那時候我只知道外號，後來警察
      局提示照片才說他們叫做宇○○、宙○○等語（本院本審
      卷二第37頁反面到第38頁）。
  ９、依證人子○○警詢、偵查、原審、本院前審、本審所稱：
      案發當晚，正與Ａ○○等人在天母國小前聊天時，忽見被
      告辰○○、宇○○、宙○○、地○○等人分持西瓜刀、球
      棒、開山刀衝來砍殺，被告辰○○並揚言「給他們死」，
      被告宇○○、宙○○均有參與，子○○於案發前即認識被
      告宇○○、宙○○。
  １０、雖被告宇○○、宙○○辯護人指稱：證人子○○於警詢
        先稱：不知，亦未見何人砍殺Ａ○○；嗣於偵查中證稱
        ：係賴毛（宙○○）、老二（宇○○）、地○○4人砍
        殺Ａ○○；地○○、老二砍殺乙○○，先後所述不一。
        且子○○既稱被告等人均戴鴨舌帽，於面臨追殺之際，
        逃命尚有不及；Ａ○○、乙○○又分逃不同方向，豈能
        明確指認持械追砍之對象﹖惟證人子○○於第一次警詢
        係稱　．．．帶頭的人叫辰○○，其他的人我都有看過
        ，但不知道他們的名字，如果讓我指認，我可以指認等
        語，並非指稱：未見或不知何人揮砍Ａ○○；且子○○
        旋於第二次警詢明確指證：「案發當時宇○○、宙○○
        率眾朝我們砍殺。」嗣後於偵查、原審及本院前審均堅
        指被告宇○○、宙○○共同參與揮砍Ａ○○，並就何以
        未於第一次警詢指認被告宇○○、宙○○陳稱：「係因
        為當時我很緊張，從案發後到中午一直在受訊，心理壓
        力很大，所以沒有說出來，其實那時我已經知道賴毛、
        老二都在場。他們一群人衝向Ａ○○時，我有看到他們
        是誰，且看到他們在揮刀等語。查證人子○○既親身在
        場遭被告宙○○等人持刀追砍，案發前並與被告宇○○
        、宙○○認識，復能明確指認被告宇○○、宙○○亦有
        參與，自不得僅因第一次警詢未及時指出被告宇○○、
        宙○○二人犯行，即認嗣後於警詢、偵查、原審及本院
        前審指證為不實。
（十五）被告宇○○、宙○○辯護人另稱：被告辰○○、共同被
        告丁○○、同案少年申○○、地○○、酉○○、卯○○
        、被害人玄○○均一致證稱被告宇○○、宙○○並未在
        案發現場，且被告宇○○、宙○○係主動到案說明，並
        旋遭羈押，而到案以前，被告辰○○、共同被告丁○○
        、同案少年酉○○、卯○○等人大多遭警查獲，顯無法
        與被告宇○○、宙○○串供。倘上開證人係因幫派壓力
        或約束未敢供承被告宇○○、宙○○有在案發現場，何
        以竟敢指認被告辰○○為左護法？而證人玄○○並無幫
        派壓力，所證被告宇○○、宙○○並未在場，應屬可採
        。況被告辰○○、申○○、地○○、酉○○、卯○○、
        丁○○等人均未言及曾有任何人通知或聯絡被告宙○○
        、宇○○，2人自不可能知悉趕往現場助陣，被告宙○○、宇○○對被告辰○○聚眾報復Ａ○○一事，事先既
        不知情，更無謀議殺害Ａ○○等人云云。惟被告辰○○
        、共同被告丁○○、同案少年酉○○、卯○○、申○○
        、地○○固均未指認被告宇○○、宙○○有本件殺人行
        為；然被告辰○○、共同被告丁○○、同案少年酉○○
        、卯○○、申○○、地○○或為朋友關係，或係與被告
        宇○○、宙○○同為竹聯幫孝堂天母支會成員；被告宇
        ○○、宙○○復分別擔任竹聯幫孝堂天母支會之右護法
        及副會長。被告辰○○、共同被告丁○○、同案少年酉
        ○○、卯○○、申○○、地○○等人則於案發未久即相
        繼落網；被告宇○○、宙○○則於案發當日17時許始到
        案說明，被告辰○○、共同被告丁○○、同案少年酉○○、卯○○、申○○、地○○等人自可能因基於同為幫
        派成員或朋友關係而未指認；或因擔心日後遭到報復，
        而不敢指認被告宇○○、宙○○。至證人玄○○於警詢
        先後證稱：「我沒有看見Ａ○○、乙○○被誰殺害」、
        「我有看到辰○○持刀走在最前面砍殺Ａ○○，其他人
        因燈光昏暗，並未看清楚是何人。」；及至偵查中證稱
        ：當天他們來時都有戴帽子，我只看到帶頭的人是辰○○，當時沒有看到宇○○持刀走在最前面砍殺Ａ○○，
        其他人因燈光昏暗，並未看清楚是何人等語（見少連偵
        字第123號卷第40頁）；迨至原審證稱：案發當天我有
        在場，我與巳○○、乙○○、Ａ○○等人都在天母國小
        時，大約有20幾人過來，手上拿著木棒、鐵棒之類的東
        西，對方幾乎走到我們面前，帶頭的辰○○把刀拔出來
        ，並喊給你們死！後面的人就朝我們追打。從天母國小
        前跑出來的人，我只認識辰○○，其他人我沒有注意看
        。在士林分局指認時，警方要我們指認已經抓到的被告
        ，辰○○還有丙○○、丁○○及其他2、3個人，也有拿
        照片給我們指認，警察說這是到案被告供出來的，並問
        我照片中的人認不認識？我說我認識宇○○，但我不知
        道宇○○有沒有追殺我們等語 (見原審卷二第40頁至第
        41頁）。證人玄○○係稱因燈光昏暗，或未注意，致僅
        能認得被告辰○○帶頭，並未指證被告宇○○、宙○○
        未在現場，被告宇○○、宙○○辯護人指稱證人玄○○
        於警詢、偵查指證被告宇○○、宙○○未在現場，顯非
        屬實。
（十六）被害人Ａ○○之父Ｓ○○於本院前審審理時指稱：賴氏
        兄弟以前他們就曾經打傷我兒子，我兒子生前常提起宇
        ○○、宙○○，在我兒子死前3個月，他曾打傷宇○○
        的腳，乙○○、Ｔ○○（即子○○胞兄）當天也在場。
        證人乙○○亦於同庭亦證稱：因黃○○與孝堂（竹聯幫
        ）分子的糾紛，黃○○找Ａ○○幫忙，孝堂才找宇○○
        出來，所以孝堂就針對Ａ○○，雙方就打來打去，當時
        辰○○與宇○○是在一起的，我們為了黃○○的事情打
        了2、3次架。在案發前3、4個月左右，Ａ○○到台北找
        我們，在我家附近，我們看見宇○○一群人在南雅公園
        ，我與Ａ○○、Ｔ○○拿球棒去打他們，宇○○有被打
        到等語。被告宇○○於本院前審亦供稱：我認識Ａ○○
        、乙○○，都有過磨擦，我們曾經在國中的時候，約15
       、6歲起有過口角，打過架。因為我認識辰○○，知道辰
        ○○常被Ａ○○欺悔（被告宇○○於偵查中否認認識Ａ
        ○○，見少連偵字第124號卷二第135頁）。依被害人Ａ
        ○○之父Ｓ○○、證人乙○○及被告宇○○所稱：Ａ○○、乙○○於國中時期，即與被告宇○○、宙○○、辰
        ○○發生多次鬥毆，及案發前3、4月，Ａ○○與Ｔ○○
        、乙○○猶有共同毆打宇○○成傷，顯見Ａ○○與被告
        宇○○、辰○○結怨多年，並與被告宇○○怨隙較深。
        參以被告宙○○、辰○○、宇○○分別擔任竹聯幫孝堂
        天母支會副會長、左右護法，被告辰○○於幫派中地位
        低於被告宙○○；及被告宙○○、宇○○為兄弟關係，
        自足認本件係因被告宙○○、宇○○與Ａ○○素有舊怨
        ，乃與被告辰○○事前謀議報復，並於案發當日發現Ａ
        ○○、乙○○等人在天母國小附近時，責由被告辰○○
        出面糾集其餘共同被告、同案少年分別持刀揮砍Ａ○○
        。縱被告辰○○及同案少年申○○、地○○、酉○○、
        卯○○等人均未言及有人通知或聯絡被告宙○○、宇○○，亦僅係無從查知被告辰○○如何通知被告宇○○、
        宙○○到場，尚不足為二人未參與揮砍Ａ○○等人之依
        據。
（十七）依證人乙○○於原審、本院前審證稱：案發時見被告宙
        ○○、宇○○等人持刀揮砍Ａ○○，並於逃跑時，遭被
        告宇○○追砍，傷及右手腕。因案發地點有路燈，可清
        楚辨識；且案發前曾與被告宇○○、宙○○一起玩樂，
        因此得以指認被告宇○○、宙○○確有持刀追砍Ａ○○
        等人。證人壬○○於警詢、偵查、原審證稱：案發時與
        天○○在汎德撞球館打球，因見乙○○遭人持刀追砍成
        傷，逃至汎德撞球館，乃與天○○出來察看，同時追逐
        被告宇○○、宙○○，復於被告宇○○跌倒時，上前腳
        踢二下；後於被告宇○○起身持刀揮砍時，及時閃避。
        迨被告宙○○、宇○○分別持刀揮砍天○○手部、右臉
        成傷後，被告宇○○出言：『賴毛，我們走了』，被告
        宇○○、宙○○始一同離去現場。證人巳○○於原審證
        稱：案發時見被告辰○○率眾持刀前來，被告宙○○隨
        同在旁，並與被告宇○○手持鎢鋼刀一同揮砍Ａ○○。
        證人天○○於警詢、原審、本院前審證稱：案發時正與
        壬○○於泛德撞球場打球，因見乙○○逃至泛德撞球場
        ，即與壬○○共同追趕被告宇○○、宙○○。後於泛德
        撞球場外與被告宇○○、宙○○打鬥時，遭被告宇○○
        、宙○○分別持刀砍傷頭部及右手。證人亥○於警詢、
        偵查、原審、本院前審證稱：案發時和Ａ○○、乙○○
        等人於天母國小前聊天，見被告辰○○、宙○○、宇○○等人手持刀械衝來揮砍，被告辰○○並高喊「給他死
        」。證人子○○於警詢、偵查、原審、本院前審證稱：
        案發時被告宇○○、宙○○等人持刀衝來，被告辰○○
        並揚言「給他們死」，被告宇○○、宙○○等人均有持
        刀揮砍Ａ○○，被告宇○○亦有追砍乙○○。再證人乙○○、壬○○、子○○均證稱：案發地點立有路燈，視
        線清楚，確定目擊被告宇○○、宙○○在場；且證人壬○○原與被告宇○○、宙○○素不相識，亦無誣指被告
        宇○○、宙○○之必要；證人壬○○並當場與被告宇○○、宙○○追逐，復於被告宇○○跌倒時上前踢二腳，
        自能明確指認被告宇○○、宙○○。另證人乙○○、天
        ○○、子○○、亥○於案發前或與被告宇○○、宙○○
        相識；或曾見過被告宇○○等人；證人乙○○更曾與被
        告宇○○、宙○○一起玩樂，並經宇○○邀請加入竹聯
        幫，當無誤認之可能。證人乙○○、壬○○、天○○、
        子○○、亥○等人指證，自屬可信。足見被告宇○○、
        宙○○確有夥同被告辰○○糾眾持刀揮砍Ａ○○、乙○○等人，並與壬○○、天○○打鬥時，砍傷天○○臉部
        及右手之事實。
（十八）證人巳○○於：
  １、原審89年4月28日證稱：案發當時我看到有一群人拿刀子
      或球棒，他們就砍過來，他們有辰○○、丙○○、賴毛、
      老二、地○○，其他人我不認識，我只認出這5個人，這
      5個人手上都拿鎢鋼刀。砍殺我們的人，我可以辨識他們
      。我剛開始有去警局，在警局時，是指認人，不是照片，
      我有指認出丙○○等語（見原審卷一第115頁至第117頁）
      。
  ２、原審89年7月12日證稱：案發當晚我看到辰○○他們一群
      人走過來，辰○○說「呼伊死」，並把刀子抽出來向我們
      衝過來。當天在士林分局進行指認，有被查獲的涉嫌人讓
      我們指認，當時我指認出辰○○、丙○○。在被追殺的過
      程中，我可以辨識出辰○○、賴毛、丙○○、地○○，有
      四、五個人追殺我。當時是辰○○先衝過來，賴毛在陳旁
      邊，丙○○就在賴毛後面，丙○○比較高且蓄長髮我有看
      到等語（見原審卷二第48頁至第51頁）。並於辯護人詰問
      ：「庭上何人係在警局所指認之人？何以可加指認？」、
      「辰○○等人衝過來之順序？」、「丙○○當天的穿著？
      」，亦答稱：「警局指認是丙○○。因為丙○○長的比較
      高，且當時蓄長髮。」、「辰○○先衝過來，賴毛在辰○○旁邊，丙○○在賴毛後面，丙○○比較高我有看到。」
      、「灰色的，長袖的。」等語。
  ３、本院更一審先後證稱：「案發當天我和Ａ○○等人在討論
      吃宵夜，結果看到有很多人走過來，到距離二、三公尺時
      ，帶頭的人說「給他死」，我不太記得帶頭的人是誰，當
      晚我有看到在庭的辰○○（當庭指認），其他在庭的三個
      被告（即宙○○、寅○○、丙○○）有無在場，我不太記
      得。帶頭的是辰○○，他說「給他死」，手上有拿刀，但
      沒看到他砍誰」、「我確實有看到辰○○、丙○○他們二
      個參與殺人」（見本院更一審卷二第43頁至第45頁、卷三
      第286頁）。
  ４、本院本審95年4月20日審理中證稱：我只記得辰○○，還
      有一個蠻高的，其他都記不起來，現在已經想不起來了，
      事後聽別人說宇○○、宙○○跟乙○○有過節等語（本院
      本審卷二第38頁至第39頁）。
  ５、依證人巳○○於原審、本院更一審、本審所證：案發當晚
      正與Ａ○○等人討論吃宵夜之事，忽見被告辰○○率領被
      告丙○○、宇○○、宙○○、地○○等人手持刀械、球棒
      衝來。被告宙○○於被告辰○○身旁；被告丙○○則跟隨
      被告宙○○之後，當時丙○○身材較高，並蓄有長髮。
  ６、雖證人巳○○於本院更一審91年5月3日調查時證稱：「．
      ．．其他在庭的三個被告（即宙○○、寅○○、丙○○）
      有無在場，我不太記得．．．」；惟證人巳○○於原審二
      度明確證稱：確有看到被告丙○○參與揮砍Ａ○○之犯行
      。且本件案發時間係88年11月13日；證人巳○○則於原審
      89年7月12日出庭作證，距本院前審91年5月3日作證時，
      相隔分別有8月、2年6月之久。證人巳○○自可能因時間
      久遠，而記憶模糊，自不得據以認定證人巳○○於原審、
      本院更一審92年4月11日指證被告丙○○參與本件殺人犯
      行為不實。
（十九）證人亥○於：
  １、88年11月13日第2次警詢證稱：案發時見辰○○、賴毛、
      老二、丙○○等率眾約20幾人持西瓜刀、開山刀、藍波刀
      及球棒朝我們砍殺，辰○○、丙○○持西瓜刀砍殺我們，
      辰○○、丙○○、宇○○、宙○○等人持刀械砍殺我們時
      ，有揚言要給我們死等語（見少連偵字第124號卷一第54
      頁背面至第55頁）。
  ２、88年11月13日第3次警詢證稱：案發時約有20幾人朝我們
      追殺，我拔腿跑至天玉街回頭看時，已經沒有人追殺我，
      我並沒有看到何人追殺我。當時我有看到宇○○（綽號老
      二）、辰○○、丙○○持整支黑色的刀子朝我們追殺等語
      （見少連偵字第124號卷一第51頁）。
  ３、原審89年4月28日證稱：案發當時我看到辰○○、賴毛、
      老二、地○○、丙○○等人，其他的我叫不出名字，他們
      拿鎢鋼刀、其他人也有西瓜刀、開山刀、球棒等。我看他
      們拿刀出來，我就趕快跑，我回頭看時，有看到辰○○、
      賴毛、老二、地○○、丙○○都有圍著Ａ○○揮刀在砍等
      語（見原審卷一第114頁至第115頁）。
  ４、原審89年7月12日證稱：案發當時突然有一群人走過來，
      對方就把外套打開，把刀子抽出來，說給你死！一個都不
      要跑。大約有十幾二十個衝向我們。整個過程中，我看到
      辰○○、賴毛、老二，其他的人我就不知道，陳等三人我
      知道他們，但不認識。在士林分局我是指認查獲的涉嫌人
      ，剛開始有3、4個人讓我指認，隔天賴毛兄弟也有到分局
      ，警方有通知我們再去指認，我第1次有指認出丙○○，
      第2次指認出賴毛、老二兄弟。我當初可以指認丙○○，
      是因為他真的很明顯，頭髮及肩長的高高的，我有看清楚
      他的臉等語（見原審卷二第55頁至第58頁）。並於辯護人
      詰問：「是否認識丙○○？為何能指認？」、「丙○○當
      時穿著？拿何器械？」時，亦明確答稱：「我不認識。當
      時我有探頭去看，他的頭髮及肩長的高高的，我有看清楚
      他們臉，到警局有3、4個人坐在那裡，警察要我指認，我
      立刻指認丙○○。」、「他身穿灰色長袖外套，有戴帽子
      。」等語。
  ５、本院更一審證稱：當天我有聽到帶頭的人說給他死，帶頭
      的集團都往Ａ○○過去，在座的4位被告辰○○、宙○○
      、丙○○、寅○○都在帶頭集團中。走在前面的，都有拿
      刀子，約有7、8人，我很緊張，馬上就跑。因為我的注意
      力是在「人」上面，所以能辨認帶頭的人，我跟帶頭集團
      都不認識，是到警局指認照片的等語（見本院更一審卷二
      第48頁至第49頁）。
  ６、本院本審95年4月20日審理中證稱：辰○○等4人我到士林
      三組後看照片就認了，我確定案發後那些才是真的，這些
      人我是在警察局指認照片，我不認識他們，沒有必要害他
      們，當初我就是看到這些人，所以指認這些人，案發時我
      在現場，我當時有指認出被告宇○○、宙○○，因為警察
      拿很多照片，我有看過才指認，我以前不認識他們等語（
      本院本審卷二第36頁至第37頁）。
  ７、依證人亥○於警詢、原審、本院前審、本審所稱：案發時
      見被告丙○○手持西瓜刀，夥同被告辰○○等人分持刀、
      棒，朝Ａ○○揮砍，並有人高喊「給你死」。亥○於逃離
      現場時，見被告辰○○、宇○○、宙○○、地○○、丙○○圍殺Ａ○○，並清楚見到被告丙○○面容，復因被告丙○○頭髮及肩、身材高挑，而能明確指認被告丙○○參與
      本案。
  ８、雖被告丙○○辯護人辯稱：證人亥○於第1次警詢並未指
      認被告丙○○，及至第2次警詢時，員警命被告丙○○穿
      上血衣，並對證人謊稱其他同案被告已將被告丙○○供出
      ，證人亥○自此始指認被告丙○○，該指認筆錄係以誘導
      不正方法取得，自無證據能力云云。惟證人亥○雖於警局
      第1次詢問時，除指認被告辰○○為帶頭者外，固未立即
      指認被告丙○○亦有持刀追砍Ａ○○等人。然證人即警員
      Ｕ○○於本院前審調查時否認有請被告丙○○穿上血衣，
      再由被害人指認，並稱帶查獲的被告給被害人指認時，沒
      有告訴被害人等那些人是他們查到的被告等語（見本院更
      一審卷二第18頁）。而證人亥○於警局初詢時係證稱：「
      其他幾人在撞球場見過，但是我不知道他們叫什麼名字。
      」、「辰○○我一定可以明確指認，至於其他的人，我只
      見過3、4個。」（見少連偵字第124號卷一第37頁），顯
      見證人亥○於該次警詢係稱除被告辰○○外，其他人亦曾
      見過。則證人亥○於被告丙○○經警帶同到案後，當面明
      確指證當時蓄留長髮、身材高挑之被告丙○○確有持刀參
      與追殺Ａ○○，自屬可信。況證人亥○於原審經辯護人當
      庭詰問：「為何能指認丙○○？」亦明確答稱：「當時我
      有探頭去看，真的很明顯，他的頭髮及肩，長的高高的，
      我有看清楚他們臉，到警局有3、4個人坐在那裡，警察要
      我指認，我立刻指認丙○○，警察叫丙○○把外套穿起來
      ，他一拿起外套，發現外套都是血，警察就叫他不要穿了
      。」足見被告丙○○辯護人指稱證人亥○警詢係警員誘導
      詢問，要非實在。
（二十）證人子○○於：
　１、88年11月13日第2次警詢證稱：案發當時辰○○、宇○○
      、宙○○等率眾20人分持西瓜刀、球棒、開山刀等凶器朝
      我們砍殺。現場到案的辰○○、丙○○、Ｑ○○、丁○○
      、酉○○及卯○○等人，我確定有辰○○、丙○○持西瓜
      刀砍殺我們，並揚言要給我們死等語（見少連偵字第124
      號卷一第56頁背面至第57頁）。
  ２、原審89年7月12日證稱：案發當時有一群人向我們走來，
      他們把刀子拔出來並喊給他們死。在派出所及分局警察都
      有拿照片讓我指認，我指認出卯○○、Ｃ○○、宇○○、
      宙○○。在本案的被告及少年中，除了丙○○、寅○○、
      丁○○及宙○○之外，都有點頭之交。我在88年11月13日
      警詢，因為先後錄了4份口供，我很疲憊，才只有指認辰
      ○○和丙○○。在89年1月31日偵查中未指認白，我當時
      沒有說有，也沒有說沒有，我當時是沉默的。我能指認白
      是因為當時辰○○、賴毛、老二、Ｃ○○、Ｂ○○、丙○○都衝在前面，而且光線不是很暗，可以辨識。我看到白
      手上拿著亮亮的刀會反光，蓄長髮、戴鴨舌帽等語（見原
      審卷二第52頁至第55頁）。被告丙○○及辯護人均同時在
      庭，辯護人並當庭詰問：「89年1月31日偵查中為何未指
      認丙○○涉案？為何能夠指認丙○○？其他所辨識之人均
      認識，為何在混亂中可以認出不認識的丙○○？」亦依序
      答稱：「我當時沒有說有，也沒有說沒有，我當時是沉默
      的。」、「因為當時辰○○、賴毛、老二、Ｃ○○、Ｂ○○、丙○○都衝在前面，而且光線不是很暗，可以辨識。
      我看到丙○○手上拿著亮亮的刀會反光。」、「因為他跑
      很前面，又蓄長髮，還戴了鴨舌帽，當時燈光不是很暗，
      我有看到他的樣子。」等語。
　３、本院更一審先後證稱：「那一天我看到的人，今天在座的
      只有三個，即丙○○、辰○○、宙○○。另外，當天還有
      宇○○。當時丙○○很高、很瘦、留長頭髮過了耳朵，很
      好認。」、「我確實有看到宙○○、宇○○、丙○○有參
      與殺人。」（見本院更一審卷二第50頁、第53頁；卷三第
      285頁）。
  ４、依證人子○○於警詢、原審、本院前審所稱：案發當時聽
      聞有人揚言「給他們死」，即見被告辰○○、宇○○、宙
      ○○、丙○○分持刀械、球棒衝來，並朝Ａ○○等人揮砍
      。因現場光線不暗，被告丙○○復蓄留長髮、身材高挑，
      而能辨認被告丙○○確有在場。
  ５、雖被告丙○○辯護人辯稱：證人子○○於第1次警詢並未
      指認被告丙○○，及至第2次警詢時，員警命被告丙○○
      穿上血衣，並對證人謊稱其他被告已將丙○○供出，證人
      子○○始指認被告丙○○，該指認筆錄係以誘導不正方法
      取得，自無證據能力。惟證人Ｕ○○於本院前審調查時否
      認有請被告丙○○穿上血衣，亦未對被害人表示查獲之被
      告，已如前述。再證人子○○雖於警局第1次詢問時，除
      指認被告辰○○外，並未立即指認被告丙○○亦有持刀追
      砍Ａ○○等人。惟證人子○○於該次警詢同時陳稱：其他
      人都有見過，也認得，但不知姓名等語，足見證人子○○
      於該次警詢並非陳稱除被告辰○○外，已無法指認其他參
      與行兇之人。則證人子○○於被告丙○○、辰○○、丁○○等人經警帶同到案後，當面明確指認當時蓄長髮、身材
      高挑之被告丙○○確有持刀追殺Ａ○○，自屬可採。被告
      丙○○辯護人指稱證人子○○警詢筆錄係警員誘導詢問，
      應無證據能力，自不足採。
  ６、被告丙○○所舉證人Ｖ○○、Ｋ○○、Ｗ○○及Ｍ○○於
      原審均證稱：88年11月12日晚間，確與丙○○、地○○等
      人約妥至天母麥當勞前集合，欲前往釣蝦，丙○○確在麥
      當勞前等候，並未前往天母國小案發現場，後受託載受傷
      之辰○○就醫等語（見原審卷二第122頁至140頁）。然被
      告丙○○與證人Ｖ○○、Ｋ○○、Ｗ○○及Ｍ○○就當日
      如何相約釣蝦，被告丙○○供稱：係晚間8、9時許，與Ｋ
      ○○及Ｍ○○在東湖，地○○打電話約我等於晚間11時30
      分許，在天母麥當勞見面去釣蝦，之後我並沒有約別人；
      證人Ｋ○○證稱：當日我與Ｍ○○及丙○○在一起，因感
      覺無聊，就打電話給Ｖ○○並要Ｖ○○聯絡地○○一起去
      釣蝦，之後我再打電話給Ｖ○○，確認已約妥地○○，我
      再打電話給地○○，約好在天母麥當勞見面，證人Ｍ○○
      證稱：晚間10時許，Ｋ○○打電話詢問是否去釣蝦，Ｋ○○並過來接我，就到麥當勞前與地○○等人見面，證人Ｖ
      ○○、Ｗ○○則證稱：當日係地○○打電話約我等去釣蝦
      ，地○○到達我等所在之撞球間後，並要我等約Ｋ○○及
      丙○○是否一起釣蝦，我等即打電話給Ｋ○○約在天母麥
      當勞見面等語。再關於被告辰○○如何攔下被告丙○○機
      車要求協助送醫，被告丙○○供稱：當時一個全身是血的
      人即辰○○自巷子走出來，並沒有對我招手，且已經坐上
      我所有機車，拜託我送他至陽明醫院，我很害怕，就送他
      至陽明醫院；證人Ｋ○○、Ｍ○○均證稱：當時有1個人
      扶著1個受傷的人，扶持傷者之人攔下丙○○機車，要求
      丙○○載送傷者就醫等語；證人Ｖ○○證稱：1名傷者是
      被人扶持至丙○○機車處，扶持傷者之人及傷者均拜託丙○○載傷者就醫；證人Ｗ○○證稱：我只看到有一受傷的
      人攔下丙○○之機車，是用手攔住並在丙○○機車前擋住
      ，那名傷者是自行坐上丙○○之機車，而被告辰○○則陳
      稱：我受傷後，係1個人行走，未有人扶持，我走到丙○○機車旁，就詢問丙○○可否載送至醫院就診並指示路線
      。另證人Ｖ○○、Ｋ○○、Ｗ○○及Ｍ○○就各人如何自
      天母麥當勞離去﹖證人Ｗ○○證稱：我是1個人騎機車離
      開，並未載其他人；證人Ｖ○○證稱：我是與地○○共騎
      1部機車離開；證人Ｍ○○證稱：Ｖ○○與Ｗ○○係共乘
      1部機車離開，Ｋ○○騎機車載我離去，證人Ｋ○○證稱
      ：我騎機車載Ｍ○○，另Ｗ○○及Ｖ○○各騎1部機車離
      去，均未載人（見原審卷二第122頁至第140頁）。查被告
      丙○○就當日如何與Ｖ○○、Ｋ○○、Ｗ○○及Ｍ○○相
      約釣蝦，被告丙○○所稱核與證人Ｖ○○、Ｋ○○、Ｗ○○及Ｍ○○所稱均不相符。且就被告辰○○當日如何攔下
      被告丙○○機車要求協助送醫，被告丙○○、辰○○所供
      ，亦與證人Ｋ○○、Ｍ○○、Ｖ○○、Ｗ○○所稱不符。
      另就各人如何自天母麥當勞離去，證人Ｗ○○、Ｖ○○、
      Ｍ○○、Ｋ○○所稱，亦有不合。被告丙○○與證人Ｗ○○、Ｖ○○、Ｍ○○、Ｋ○○就親身經歷之事實，既有上
      開不符，已難採信。況被告丙○○既稱與被告辰○○素不
      相識，並已與證人Ｖ○○等人相約於天母麥當勞集合相約
      前往釣蝦，竟於眾人集合後，未前去釣蝦，反在該處逗留
      ，並將素不相識之被告辰○○載往陽明醫院就醫，亦與常
      情有違。參以被告辰○○於警詢供稱：當時我以電話聯絡
      地○○等人，並由地○○另邀眾4人，即分持西瓜刀等前
      往天母國小前追殺Ａ○○等語；少年地○○於警詢亦稱：
      辰○○於零時30分許打手機通知我幫忙載人，並約在麥當
      勞，我到達現場時，辰○○等人已經要出發，我認為是要
      去打架等語；縱認被告丙○○案發當天原本係與Ｗ○○等
      人相約鈞蝦，亦因受同案少年地○○另行邀請前去與被告
      辰○○等人會合而中斷。顯見被告丙○○係受同案少年地
      ○○邀至現場接應，並參與持刀追殺Ａ○○等人至灼。證
      人Ｖ○○、Ｍ○○、Ｋ○○、Ｗ○○證稱及同案少年地○○於警詢、偵查中及原審少年法庭調查供稱：被告丙○○
      未參與本案，均屬迴護之詞。至被告丙○○前審辯護人聲
      請調取被告丙○○當日所著衣物查明血跡沾染狀況，核無
      必要。另同案少年Ｂ○○91年5月3日於本院前審調查陳稱
      ：沒看到丙○○在20幾個人當中，20幾個人我也不是每個
      都記得等語，亦不足為被告丙○○有利之認定。
  ７、被告丙○○辯護人另稱：案發當時為深夜，現場光線灰暗
      不明，證人玄○○並稱：「那天晚上那邊沒有路燈」；證
      人子○○、玄○○、巳○○等人亦均證稱：辰○○等人均
      戴有帽子，並著寬大衣衫等語。依客觀情勢判斷，證人子
      ○○等人豈能正確辨識追殺Ａ○○等人之面容，足見證人
      子○○等人所為指證，均無足採等語。惟案發地點天母國
      小前、標立「臺北市天母國民小學」石柱處、右側小廣場
      處路側確設置有路燈；且在天母國小對面，尚有1家24小
      時營業之統一便利商店，有天母國小現場照片數幀（見原
      審卷二第77頁至第78頁，由被告丙○○辯護人提供）在卷
      可稽。而案發時現場路燈確實已經點亮、光線足以辨認被
      告辰○○等人，亦經證人乙○○、子○○、巳○○結證屬
      實（見原審卷二第42、48、55頁）。再本院前審於92年2
      月21日晚上10時勘驗現場道路距離、路燈明亮度等，固製
      有勘驗筆錄及現場照片可稽。然因距案發已有3年，商家
      路燈已多變化，自應以原審卷二第77頁至第78頁所附照片
      為憑，本院前審復於92年3月12日勘驗原審卷附丙○○選
      任辯護人Ｘ○○律師89年7月12日拍攝之錄影帶，並據證
      人乙○○對照該錄影帶結稱：「統一麵包前面近轉角處有
      1支路燈就是我講的那1支路燈，標立『臺北市天母國民小
      學』石柱處右邊小廣場處也有1支路燈」，核與原審卷（
      二）第77頁至第78頁所附照片相符合，證人乙○○復當庭
      繪圖稱：案發當天，燈光很亮，天母國小對面「我家牛排
      」門口也有1支路燈，我站於標立「臺北市天母國民小學
      」石柱處右邊小廣場處靠近「臺北市天母國民小學」大石
      柱往右數之第1根矮圓柱，子○○站於大石柱往右數之第3
      根矮圓柱處，Ａ○○、亥○站在距離我稍往後之大石柱附
      近，當天我原是背對迎向而來之辰○○等人，所以他們砍
      我時，才認出誰是誰，如果辰○○迎向而來，還在不遠處
      時，我就知道他們是誰，我就跑了等語。雖「我家牛排」
      處，是否設有路燈，錄影帶未能拍攝，且因環境變遷，致
      無法取證還原。惟證人子○○、亥○、乙○○站立處附近
      ，即「臺北市天母國民小學」石柱處右邊小廣場處路側正
      設有路燈1支；統一麵包前面近轉角處亦有1支路燈，加以
      統一麵包店24小時營業之照明，又係近距離砍殺（證人子
      ○○、巳○○、亥○、乙○○及玄○○於警詢、偵查及原
      審時均指證：案發時，辰○○係在率眾靠近Ａ○○等人約
      數步時，始驟然追殺Ａ○○），自足以辨認行兇之人。況
      共同被告丁○○及同案少年申○○等人所陳：當時由被告
      辰○○等人所帶領之眾人中，並非均戴帽子，亦未著同樣
      款式之衣服（見少連偵字第124號卷一第138頁、卷二第79
      頁、原審卷二第38頁），亦見證人巳○○等人所稱被告辰
      ○○等人均戴相同衣帽之詞，應係於驚慌中印象錯誤所致
      ．自不得據以認定證人子○○、巳○○、亥○、乙○○及
      玄○○所言與事實不符。
  ８、雖被告辰○○、共同被告丁○○、同案少年Ｂ○○、申○○、酉○○、地○○等人於本案偵、審中，除共同被告丁○○外，均未供稱被告丙○○曾參與持刀追殺Ａ○○之事
      實。然被告丙○○係經同案少年地○○邀請到場，與被告
      辰○○等人素不相識，被告辰○○等人自可能因不知被告
      丙○○姓名而未供出；另邀集被告丙○○參與本案之同案
      少年地○○亦可能係基於朋友之誼，而附和被告丙○○之
      辯詞，此部分自不足為被告丙○○未參與本案之依據。
  ９、依證人巳○○於原審、本院前審證稱：案發時見被告辰○○率領丙○○等人持刀衝來，被告丙○○跟隨於被告宙○○身後。被告丙○○身材較高，蓄有長髮。證人亥○於警
      詢、原審、本院前審證稱：案發時被告辰○○等人率眾持
      刀朝Ａ○○砍殺，被告丙○○手持西瓜刀。因被告丙○○
      長髮及肩、身材高挑，並看清被告丙○○面容，得以明確
      指認被告丙○○。證人子○○於警詢、原審、本院前審證
      稱：案發時被告辰○○率領丙○○、卯○○等人分持刀械
      、球棒衝來砍殺，被告辰○○、丙○○均持西瓜刀衝在前
      面。現場光線不暗，足以辨識，被告丙○○蓄有長髮、身
      材高挑。以證人巳○○、亥○、子○○均與被告丙○○素
      不相識，亦未遭被告丙○○砍傷，倘被告丙○○不曾參與
      揮砍Ａ○○等人，自無誣指被告丙○○之必要。證人巳○○、亥○、子○○指證被告丙○○確有持刀參與揮砍Ａ○○等人，應屬可信。再被告丙○○於偵查中坦承案發當時
      係蓄留長髮（見少連偵字第124號卷二第91頁）；及至本
      院本審審理亦自承身高係達183公分，顯較一般人為高，
      亦見證人巳○○、亥○、子○○證稱被告丙○○有參與持
      刀圍殺Ａ○○等人，當時被告丙○○蓄留長髮、身材高挑
      等情，確與事實相符。尤以被告丙○○既與被告辰○○素
      不相識，亦不可能與友人約好前去鈞蝦時，無端受被告辰
      ○○之託，即將被告辰○○載至醫院就醫。足見被告丙○○辯稱係臨時受被告辰○○之託載往醫院就治，不足採信
      。
（二十一）雖被告辰○○供稱尋仇對象為Ａ○○，然被告辰○○
          、宇○○、宙○○自國中時起，即與Ａ○○、乙○○
          等人相互鬥毆。迨Ａ○○搬至桃園居住，而於本件案
          發前3、4月至台北找尋乙○○等人時，仍夥同乙○○
          、Ｙ○○持球棒毆打被告宇○○等人，已見被告陳明
          德、宇○○、宙○○與Ａ○○、乙○○等人積怨甚深
          。又於案發當日，Ａ○○係與子○○、巳○○、駱至
          中、亥○、乙○○等人一同先在天母地區逛街後，再
          至台北市欣賞電影，迨又回到天母國小附近，眾人係
          商議一同吃宵夜，亦經證人子○○、巳○○、玄○○
          、亥○於警詢證述屬實（見少連偵字第124號卷一第
          30頁背面、第33頁、第34頁背面、第36頁背面至第37
          頁），顯見Ａ○○於案發當日始終與乙○○、亥○、
          巳○○、玄○○、子○○等人一同行動。而被告陳明
          德於原審少年法庭供稱：我那天和Ｂ○○在天母國小
          前看到Ａ○○，而且看到他車子停在那邊，與Ａ○○
          互看一眼就走了，我就回家拿刀，趙陪我，我就拿了
          7、8把西瓜刀，我記得將刀交給丁○○、Ｈ○○、趙
          冠人，我們一夥人就往天母國小走。對方有7至9個人
          ，砍人之前沒有談過，看到他們就砍等語（見原審少
          年法庭88年12月29日訊問筆錄）。則被告辰○○及少
          年Ｂ○○發現Ａ○○時，自有見及Ａ○○與子○○、
          巳○○、亥○、玄○○、乙○○等人同時在場。再少
          年酉○○於警詢供稱：「辰○○打我0000000000號行
          動電話給我說，今天（88年11月12日）晚上要與『天
          河幫』的吵架，目標是Ａ○○，並表示要砍他（呂凌
          偉），因他們之間有仇恨．．」、「我們10餘人是由
          辰○○帶頭以徒步一起走到天母國小正門口，遇及天
          河幫的人，其中Ａ○○及其他人共約6、7人，遇到後
          就由辰○○持西瓜刀帶領我們一起砍殺Ａ○○等7人
          ，而我們也跟著追打他們，．．．對方『天河幫』之
          人都沒有拿任何武器。」（見少連偵字第124號卷一
          第12頁背面）。另Ａ○○與子○○、巳○○、玄○○
          、亥○等人於天母國小前商議吃宵夜時，被告辰○○
          等10餘人係分持刀械，直接衝往Ａ○○等人砍去，亦
          據證人子○○、巳○○、玄○○、亥○於警詢證述無
          誤（見少連偵字第124號卷一第30頁背面、第32頁背
          面、第34頁背面、第50頁背面、第54頁）。則被告陳
          明德及少年Ｂ○○見Ａ○○與子○○等6人在天母國
          小附近，並邀集同案被告及少年等10餘人至天母麥當
          勞集合；被告辰○○於電話中曾告知酉○○將與呂凌
          偉之「天河幫」鬥毆；且被告辰○○等10餘人持刀前
          往天母國小時，見Ａ○○及乙○○、亥○、子○○、
          巳○○、玄○○等人聊天之際，即逕行朝Ａ○○等人
          砍去。以在場之人中，僅被告辰○○、宇○○、賴彥
          翰認識Ａ○○，其餘與Ａ○○均素不相識，被告陳明
          德、宇○○、宙○○既未向其餘之人指認Ａ○○，眾
          人即朝Ａ○○等人揮砍，復於乙○○、子○○等人逃
          跑時，猶分持刀械追砍，顯見被告辰○○等10餘人於
          向天母國小出發尋找Ａ○○時，已知Ａ○○尚有王凱
          立等友人在場，並均為共同揮砍之對象。被告辰○○
          供稱「目標鎖定Ａ○○」，係因被告辰○○、宇○○
          、宙○○與Ａ○○結怨最深，乃列主要尋仇對象而已
          。被告辰○○、宇○○、宙○○、丙○○、共同被告
          丁○○、同案少年Ｂ○○、酉○○、申○○、卯○○
          、地○○等人，就持刀揮砍Ａ○○、乙○○、子○○
          、亥○、巳○○、玄○○，主觀上有犯意聯絡，客觀
          上亦有行為分擔至為灼然。
（二十二）被告宙○○、宇○○、辰○○因與Ａ○○、乙○○等
          人交惡，乃預謀、備妥各式刀械、器具。而於案發當
          日，被告辰○○等發現Ａ○○、乙○○等人行蹤，始
          分別通知聯絡其餘被告及少年等十餘人到場聚集，並
          分發刀械、器具。其中被告辰○○、Ｃ○○及少年趙
          冠人、Ｄ○○等人係共同持刀下手圍砍Ａ○○；被告
          宙○○、宇○○、丙○○、丁○○及Ｃ○○、少年賴
          威達、Ｂ○○、申○○、酉○○、卯○○、「Ｅ○○
          」等人則共同持刀械、器具追逐乙○○、子○○、駱
          至中、亥○、巳○○；另被告宇○○及Ｃ○○、少年
          Ｂ○○、「Ｅ○○」亦共同追砍乙○○；被告宙○○
          、宇○○並共同砍中天○○。而Ａ○○因遭被告陳明
          德、Ｃ○○及少年Ｂ○○、Ｄ○○等人共同持刀下手
          圍砍，因而受有後頭部約9公分、15公分及10.5公分
          之砍創並深及骨膜、後頸部有約3.5Ｘ2.5公分之刺創
          、右腹部約有17.5公分、20公分、20公分、26.5公分
          、16.5公分、7.5公分及15公分長之砍切創、右肩部
          有約5公分及7公分長砍切創、左背部有約23公分之砍
          切創並深及胸膛、右背（頸下）有約33.5公分之砍切
          創且深11公分、深及頸椎、背部有約14.5公分、13.5
          公分、16.5公分、15.5公分．23公分、9.5公分、6公
          分及8公分長之砍切創、右後臀部有約27公分長之砍
          切創、右上臂有約8公分、5公分、14公分、17公分、
          2.5公分、7.5公分長之砍切創並深及骨膜、右手背有
          約13公分、6公分、8公分及10公分長之砍切創且呈骨
          折斷離、左手臂、肘、背部有約6公分、7公分、10公
          分及6.5公分長之砍切創且手掌骨呈斷離、右大腿部
          有約8公分、15公分、7公分、10.5公分及10.5公分長
          之砍切創、右大腿有約8公分、10公分長之砍切創計
          45刀，致因外傷性流血過多，經送往行政院國軍退除
          役官兵輔導委員會臺北榮民總醫院（以下簡稱：臺北
          榮民總醫院）急救後，於88年11月13日清晨4時30分
          死亡之事實，已經臺灣士林地方法院檢察署檢察官會
          同法醫師相驗明確，並有勘驗筆錄、驗斷書、相驗屍
          體證明書各一份及相驗照片數幀附卷可稽。另乙○○
          因遭被告宇○○及Ｃ○○、少年Ｂ○○及「Ｅ○○」
          共同追砍後，受有右手腕部多處深切割傷，合併伸姆
          長肌、橈側伸腕肌、臂橈肌、旋後肌、伸指肌腱完全
          斷裂，後骨間神經部分斷裂、右橈骨線性骨折、右肱
          骨外髁骨骨折，經受傷後半年之肌電波檢查顯示，其
          右橈神經嚴重度不完全性損傷，應屬重大難治之傷害
          ，有臺北榮民總醫院89年5月30日（89）北總行字第
          04290號、89年9月21日（89）北總行字第07901號函
          文各一紙在卷足據。至天○○則遭被告宇○○、賴彥
          翰砍傷，受有右前額、右前臂、左肘部撕裂傷，其中
          右前額撕裂傷長約10公分並深及骨膜，亦有臺北榮民
          總醫院89年1月31日（89）北總行字第00476號函文影
          本一紙存卷足參。按被告辰○○等人所持開山刀、西
          瓜刀、鎢鋼刀均屬尖銳之刀器，倘朝人體揮砍，客觀
          上顯足以致人於死；被告辰○○於見Ａ○○等人聊天
          毫無防備之際，高喊「呼伊死」，並朝Ａ○○等人揮
          砍；且Ａ○○遭被告辰○○、宇○○、宙○○率眾砍
          中總計達45刀，遭砍中部位分布於頭、頸、胸、背、
          四肢等各部位；並有深及骨膜、頸椎、胸膛，造成多
          處骨折者；所造成之砍切創，其中後頭部有達15公分
          之砍創並深及骨膜、右腹部有達26.5公分之砍切創、
          左背部有約23公分之砍切創並深及胸膛、右背（頸下
          ）有約33.5公分之砍切創且深11公分、深及頸椎、背
          部有23公分之砍切創、右後臀部有約27公分長之砍切
          創、右上臂有17公分長之砍切創並深及骨膜、右手背
          有約13公分長之砍切創且呈骨折斷離、左手臂手掌骨
          呈斷離等創傷，直至Ａ○○倒地不起始罷手。另被告
          辰○○等人持刀朝Ａ○○等6人揮砍後，乙○○、邱
          紹原、亥○、巳○○、玄○○等5人雖迅速逃離現場
          ，被告辰○○等人猶持刀追砍，其中乙○○遭被告賴
          彥銘、Ｃ○○、少年Ｂ○○、「Ｅ○○」共持利刃砍
          殺，致乙○○右手腕部、肘部有多處深切割傷，合併
          伸姆長肌、橈側伸腕肌、臂橈肌、旋後肌、伸指肌腱
          完全斷裂，後骨間神經部分斷裂、右橈骨線性骨折、
          右肱骨外髁骨骨折，迨逃到泛德撞球場，經壬○○、
          天○○出面阻止，始罷手離去。依被告辰○○等人持
          堅硬銳利之刀器，趁Ａ○○等人不備即衝上砍殺，同
          時高喊「給他死」，且下手兇猛，復於圍殺Ａ○○倒
          地後，猶分持刀械追殺乙○○等人，足見被告辰○○
          、宇○○、宙○○、丙○○、丁○○及同案少年趙冠
          人、地○○、申○○、酉○○、卯○○、「Ｅ○○」
          等人均有殺人犯意。至天○○係因被告宇○○、賴彥
          翰追殺乙○○後，因乙○○逃逸至泛德撞球場時，林
          界宏、天○○發現乙○○受傷，外出察看，因而與被
          告宇○○、宙○○打鬥，壬○○並趁機踢被告宇○○
          二腳，顯見被告宇○○、宙○○係為求脫身，始起意
          持刀朝天○○右臉、手部揮砍，參以天○○傷勢輕微
          ，被告宇○○、宙○○應係臨時基於共同傷害之犯意
          聯絡，持刀砍傷天○○。
（二十三）至被告宙○○及宇○○雖於本院前審、本審分別舉證
          人戊○○、Ｚ○○、未○○、戌○○、ａ○○、高淑
          娟、庚○○、辛○○、癸○○等人為渠二人之不在場
          證明。然查：被告宙○○及前開證人等對於當日如何
          相約唱歌（被告宙○○陳稱：伊當日回到台北，約晚
          間九時，Ｚ○○及戊○○開車至伊住處，在蘇、江二
          人到達前，Ｚ○○有先打電話給伊，要去錢櫃ＫＴＶ
          唱歌云云，證人Ｚ○○證稱：伊與宙○○先前就提過
          那天要去唱歌，但不是當天約的，伊係打電話至彰化
          跟宙○○約，宙○○在上台北之前有打電話給伊，說
          當天要回台北云云，而證人午○○則證稱：當晚9時
          ，ｂ○○邀伊去唱歌，伊抵達後，就打電話約Ｚ○○
          過來，臨時約的，事先並沒有約好云云）、消費款如
          何負擔（被告宙○○陳稱：在ＫＴＶ消費後，伊分擔
          了1000多元云云，而證人Ｚ○○、未○○、午○○則
          證稱：消費款係大家平分，伊付了幾百元云云）、如
          何相約至釣蝦場（證人Ｚ○○證稱：伊在ＫＴＶ唱歌
          之後，有打電話給戌○○說要過去釣蝦場，因戌○○
          在該處工作云云、證人戌○○證稱：約在88年11月13
          日凌晨1時許，伊打電話給Ｚ○○要他過來云云，而
          證人未○○則證稱：伊等係臨時起意至釣蝦場，事先
          並未與戌○○聯絡，如果戌○○不在、伊等就直接回
          家云云）、ＫＴＶ消費後各人如何到達林口一級棒釣
          蝦場及如何離去（被告宙○○、證人Ｚ○○、未○○
          、午○○、戊○○陳稱：除午○○係自行坐計程車到
          達釣蝦場外，餘係乘坐戊○○所駕駛車輛過去，約清
          晨2、3時許，包括午○○在內之5人一起乘坐戊○○
          所駕駛車輛離去云云，證人戌○○證稱：午○○係自
          己開車至釣蝦場，亦係自己一個人駕車離去云云）等
          各節，所為陳述均然相異（原審卷一第147頁至第
          151頁）；而被告宙○○所辯：於當日凌晨3、4時許
          並前往千禧酒店找尋宇○○云云，復與宇○○之不在
          場證人甲○○、丑○○、庚○○所證：當日並未看到
          有任何人來找尋宇○○等語（原審卷一第223頁、第
          226頁、第229頁），互有出入，是被告宙○○所辯上
          情及前開證人所為證詞顯有可疑。另被告宇○○所舉
          證人即千禧酒店副總甲○○、丑○○、會計庚○○、
          泊車人員辛○○、總經理癸○○等人雖均到院證稱：
          被告宇○○係千禧酒店酒保，於88年11月12日晚間9
          時許正常上班，惟因身體不適多在員工休息室內休息
          ，於當晚12時至翌日凌晨1時許之酒店生意最忙碌之
          經營時間內，被告宇○○尚依指示取出客人存酒供客
          人消費飲用，迄翌日下班之清晨5、6時許始行離去，
          其間並未離開酒店云云（原審卷一第219頁至第237頁
          ）；惟衡諸渠等證人雖就被告宇○○當日行蹤均於作
          證時確切證述，卻於公訴人當庭詰問有關該店其他員
          工如「小憲」、副總「阿凱」、甲○○、丑○○等人
          當日上、下班時間及上班期間之舉動等等問題時，以
          記憶不清為由表示無從作答（同上卷第228頁至第233
          頁），則渠等證人對於與被告宇○○同為該店員工行
          止之記憶，竟有如上之歧異，益認所為證詞實有偏頗
          虛偽之疑。再參諸被告宙○○、宇○○係於案發後數
          小時始自行到案，雖嗣即因案遭羈押在所，然其等於
          到案前，與各該證人間並非無串證之機會，是被告賴
          彥銘及宙○○所舉上開不在場證人之證詞，自難遽採
          為有利於渠二人之認定。
（二十四）綜上所述，被告辰○○、宇○○、宙○○、丙○○4
          人前述否認犯行之所辯，顯無可採。本件被告4 人之
          犯行事證明確，犯行堪以認定。
二、按共同實施犯罪行為之人，在合同意思範圍以內，各自分擔
    犯罪行為之一部，相互利用他人之行為，以達其犯罪之目的
    ，對於全部所發生之結果，應共同負責（參見最高法院90年
    度臺上字第483號判決）。亦即共同正犯，以有意思之聯絡
    為必要，惟意思之聯絡並不限於事前有所謀議，即僅於行為
    當時有共同犯意之聯絡者，亦屬之，且其表示之方法，亦不
    以明示通謀為必要，即相互間有默示之合致，亦無不可（最
    高法院73年度臺上字第2364號判例意旨參照）。查本件被告
    宙○○、宇○○、辰○○因與Ａ○○素有怨隙，及至案發前
    3、4月，被告宇○○復遭Ａ○○、乙○○、Ｙ○○等人持球
    棒擊傷，被告宙○○、宇○○、辰○○乃謀議報復Ａ○○，
    已如前述。雖被告丙○○、共同被告丁○○及Ｃ○○、同案
    少年Ｂ○○、Ｄ○○、地○○、申○○、酉○○、卯○○、
    「Ｅ○○」等人，就殺害Ａ○○一事，未於事前與被告宙○○、宇○○、辰○○謀議；被告宇○○、宙○○、丙○○、
    共同被告丁○○及少年地○○、申○○、酉○○、卯○○、
    「Ｅ○○」等人未實際砍中Ａ○○，然被告宙○○、宇○○
    、辰○○及被告丙○○、共同被告丁○○、Ｃ○○及少年Ｂ
    ○○、Ｄ○○、地○○、申○○、酉○○、卯○○、「Ｅ○○」等人於持刀揮砍Ａ○○、乙○○、子○○、亥○、巳○○、玄○○等人時，均係共同基於殺人犯意，既經查明如前
    ，自均應論以共同殺人罪行。
三、核被告辰○○、宙○○、宇○○參加竹聯幫犯罪組織，係犯
    組織犯罪防制條例第3條第1項後段之參與犯罪組織罪。按犯
    組織犯罪防制條例第3條之罪於偵查中自白者減輕其刑，為
    組織犯罪防制條例第8條第1項後段所明定，凡犯組織犯罪防
    制條例第3條之發起、主持、操縱、指揮或參與犯罪組織等
    罪，於偵查階段經自白者，即與該條項減輕其刑之要件相符
    ，職司審判者祇能就減輕其刑之範圍予以裁量，不得置該條
    之規定於不論。而此規定祇要行為人對發起、主持、操縱、
    指揮或參與犯罪組織之事實為自白即應適用，至其他與犯罪
    能否成立不生影響之事項，縱未完全供認，仍不失為自白。
    又犯組織犯罪防制條例第3條之罪，在偵查中一經自白，在
    法律上之效果即已發生，嗣後對該項自白縱令有所翻異，仍
    應依法減輕其刑。上開法條所稱之偵查中自白則係指在檢察
    官起訴前之偵查犯罪程序而言。查被告辰○○於警詢自承：
    我為竹聯幫孝堂天母分會之成員，且職司左護法，宙○○為
    副會長、宇○○為右護法，Ｃ○○及Ｂ○○、Ｄ○○、地○○等人為孝堂成員等語（見少連偵字第124號卷一第8頁）；
    及至偵查中供稱：我於警詢時確提及參與竹聯幫孝堂天母分
    會等語（見同上卷第130頁）」。被告辰○○於警詢、偵查
    中既均自白參與竹聯幫孝堂犯罪組織，縱嗣後於原審及本院
    翻異前詞，亦應依上開規定，減輕其刑。
四、被告辰○○、宙○○、宇○○、丙○○（丙○○部分公訴人
    原起訴幫助殺人，原審89年9月29日審理時，公訴人當庭變
    更起訴法條為刑法第271條第1項之殺人罪）共同殺死Ａ○○
    、殺傷乙○○、追殺子○○、玄○○、巳○○、ｃ○等人未
    遂，均係犯刑法第271條第1項、第2項之殺人既遂、殺人未
    遂罪。公訴人於起訴事實內雖僅敘及被告丙○○接應被告辰
    ○○之行為，惟此部分與被告丙○○持刀追殺被害人Ａ○○
    、子○○等人之犯行，為實質上一罪之關係，自應為起訴效
    力所及。查被告辰○○、宇○○、宙○○、丁○○、丙○○
    與Ｃ○○、同案少年Ｂ○○（71年5 月18日生）、Ｄ○○（
    72年7月8日生）、卯○○（72年6 月11日生）、酉○○（71
    年7月23日生）、申○○（71年4月29日生）、地○○（71年
    11月28日生）、及不詳真實姓名之「Ｅ○○」就所犯殺人罪
    間，有犯意聯絡及行為分擔，均為正犯。被告辰○○等共同
    基於殺人犯意，持刀械分頭追殺Ａ○○、乙○○、子○○、
    玄○○、巳○○、ｃ○等人，造成Ａ○○死亡、乙○○受傷
    ，對Ａ○○部分應構成殺人既遂罪；而乙○○、子○○、玄
    ○○、巳○○、ｃ○等人，雖未造成死亡結果，亦應構成殺
    人未遂罪，應依想像競合犯規定從一重之殺人既遂罪處斷。
    查被告宙○○係67年8月31日生，於88年11月間行為時係已
    滿20歲之成年人。而被告宙○○行為後，兒童及少年福利法
    於92年5月28日公布施行，同年月30日生效，該法第2條所稱
    少年係指12歲以上未滿18歲之人。而同法第70條第1項前段
    規定：「成年人教唆、幫助或利用兒童及少年犯罪或與之共
    同實施犯罪或故意對其犯罪者，加重其刑至2分之1。但各該
    罪就被害人係兒童及少年已定有特別處罰規定者，不在此限
    。」此項規定為少年事件處理法第85條第1項之特別規定，
    依後法優於前法，特別法優於普通法之法律適用原則，自應
    優先於少年事件處理法之適用（最高法院93年臺上字第658
    號判決意旨參照）。本件被告宙○○案發時與未滿18歲之少
    年Ｂ○○、Ｄ○○、卯○○、酉○○、申○○、地○○共同
    實施殺人罪，自應依兒童及少年福利法第70條第1項前段規
    定加重其刑；惟死刑無期徒刑部分則不得加重。被告辰○○
    、宙○○、宇○○所犯共同殺人罪及參與犯罪組織罪，均犯
    意各別，行為互異，應分論併罰。
五、原審對被告辰○○、宙○○、宇○○、丙○○論罪科刑，固
    非無見，惟（一）被告丙○○及同夥間自始即基於共同殺人
    犯意聯絡，並分頭追殺Ａ○○等人，致Ａ○○等人一死一傷
    ，自應論以殺人罪之共同正犯。原審認被告丙○○係被告辰
    ○○等人之幫助犯，自有未合。（二）被告辰○○等人既以
    共同殺人犯意，分頭追殺乙○○，雖未生死亡結果，亦應構
    成殺人未遂罪，原審認此部分僅構成重傷害罪，亦有未洽。
    （三）被告宇○○、宙○○追殺乙○○至汎德撞球場時，因
    壬○○、天○○突然追出，始出手砍傷天○○後逃離，此部
    分應係殺人犯意外臨時起意所為，亦未據檢察官起訴，原審
    認此普通傷害與殺人罪間有方法結果之牽連關係，為裁判上
    一罪，一併論罪，顯有訴外裁判。（四）原審認被告辰○○
    參加竹聯幫孝堂天母分會，並任要職，已據被告辰○○於警
    詢及檢察官偵查中自白，卻未依組織犯罪防制條例第八條第
    一項後段規定，依法減輕其刑，於法不合。被告辰○○上訴
    ，否認參與犯罪組織及殺人犯行；被告宙○○、宇○○、丙○○上訴，均否認犯罪，及公訴人上訴，指摘原審對被告等
    人量刑過輕，固均無可取。然原判決既有上開可議，自應由
    本院將原判決此部分撤銷改判。爰審酌被告辰○○、宇○○
    、宙○○於犯罪組織中擔任要職，僅為先前與被害人Ａ○○
    之私怨，即事先備妥利刃、器械，並糾集少年幫眾犯下本案
    殺人犯行，復砍殺被害人Ａ○○達45刀，下刀兇猛，手段兇
    殘、情節非輕；犯後未賠償被害人Ａ○○家屬及被害人乙○○任何損害，同時參酌被告辰○○為邀集共犯參與之人，並
    下手砍殺被害人Ａ○○多刀，及尚無前科（有本院被告全國
    前案紀錄表在卷可稽）、行為時甫滿18歲，年輕氣盛、自制
    力及判斷力均有不足，但犯後坦承持刀砍殺被害人，態度尚
    可等一切情狀，就殺人部分量處有期徒刑15年，並依其犯罪
    性質，認有必要宣告褫奪公權10年；參與犯罪組織部分，量
    處有期徒刑6月，並宣告應於刑之執行完畢或赦免後，令入
    勞動場所強制工作3年，及比較修正前後刑法第51條第5款，
    依第2條第1項前段，適用較有利辰○○之修正前第51條第5
    款規定，定其應執行刑。另審酌被告宇○○、宙○○亦分任
    犯罪幫派要職，為報復一己私怨，而為本案犯行，迄今未對
    被害人或被害人家屬賠償損害及犯後否認犯罪之態度等一切
    情狀，就殺人罪部分，被告宙○○量處有期徒刑11年，褫奪
    公權7年；被告宇○○量處有期徒刑10年，褫奪公權5年。又
    審酌被告丙○○平日尚無不良素行、雖非幫派成員，然亦輕
    易受邀而參與本案，同時參酌其犯罪之動機、目的、參與犯
    罪程度、手段及犯罪後態度等一切情狀，量處有期徒刑10年
    ，褫奪公權5年。被告辰○○等人用以砍殺被害人等所持用
    之刀刃、器械，非違禁物，又未扣案，不予宣告沒收。
四、原審就被告宇○○、宙○○參加犯罪組織部分，適用組織犯
    罪防制條例第3條第1項後段規定，同時審酌被告2人犯罪動
    機、目的、手段、在組織中之身分，對社會治安之影響及犯
    後態度等一切情狀，分別量處宇○○有期徒刑7月，宙○○
    有期徒刑8月，復依同條例第3條第3項規定，均宣告於刑之
    執行完畢或赦免後，令入勞動場所強制工作3年。認事用法
    ，均無不合，被告宇○○、宙○○上訴，否認犯罪，為無理
    由，應予駁回。被告二人前開撤銷改判部分所處之刑，與上
    訴駁回部分所處之刑，比較修正前後刑法第51條第5款，依
    刑法第2條第1項前段規定，適用較有利於渠二人之修正前刑
    法第51條第5款規定，就被告宙○○定應執行有期徒刑11年5
    月，褫奪公權7年，並於刑之執行完畢或赦免後令入勞動場
    所強制工作3年。被告宇○○定應執行有期徒刑10年5月，褫
    奪公權5年，並於刑之執行完畢或赦免後令入勞動場所強制
    工作3年。
據上論斷，應依刑事訴訟法第369條第1項前段、第364條、第299
條第1項前段，組織犯罪防制條例第8條第1項後段、第3條第1項
後段、第3項、兒童及少年福利法第70條第1項前段；刑法第11條
前段、第28條、第271條第1項、第2項、第37條第2項、第55條、
第2條第1項前段、修正前第51條第5款，判決如主文。
本案經檢察官陳明光到庭執行職務。
中　　華　　民　　國　　96　　年　　1　　月　　25　　日
                  刑事第二庭審判長法  官  呂丹玉
　　                              法  官  林恆吉
                          　　　　法　官  林銓正
以上正本證明與原本無異。
如不服本判決，應於收受送達後10日內向本院提出上訴書狀，其
未敘述上訴之理由者並得於提起上訴後10日內向本院補提理由書
（均須按他造當事人之人數附繕本）。
　                                書記官  陳玲憶
中　　華　　民　　國　　96　　年　　1 　　月　　29　　日
附錄：本案論罪科刑法條全文
組織犯罪防制條例第3條第1項後段、第3項
（犯罪處罰）
發起、主持、操縱或指揮犯罪組織者，處3年以上10年以下有期
徒刑，得併科新台幣1億元以下罰金；參與者，處6月以上5年以
下有期徒刑，得併科新台幣1千萬元以下罰金。
犯第1項之罪者，應於刑之執行完畢或赦免後，令入勞動場所，
強制工作，其期間為3年；犯前項之罪者，其期間為5年。
兒童及少年福利法第70條第1項前段
（加重刑法）
成年人教唆、幫助或利用兒童及少年犯罪或與之共同實施犯罪或
故意對其犯罪者，加重其刑至二分之一。但各該罪就被害人係兒
童及少年已定有特別處罰規定者，不在此限。
中華民國刑法第271條第1項、第2項
（普通殺人罪）
殺人者，處死刑、無期徒刑或 10 年以上有期徒刑。
前項之未遂犯罰之。